---
title: "Zestaw 1-2"
author: "Wiktor Kostera"
date: "grudzień 2024"
output: 
  html_document:    
    theme: bootstrap
    toc: true
    highlight: tango
    toc_float: true
    df_print: paged
---

```{css, echo=FALSE}
pre {
  max-height: 300px;
  overflow-y: auto;
}

pre[class] {
  max-height: 100px;
  overflow-y: auto;
}
```

```{r, message=FALSE, warning=FALSE}
library(readxl)
library(nortest)
library(corrplot)
```

<hr>

# Zestaw 1

<hr>

## Zadanie 1 i 2

```{r, echo=FALSE, message=FALSE, warning=FALSE}
usd_22_d <- read_excel("/Users/wiktorkostera/Desktop/STUDIA/SEMESTR 5/Ilościowe miary ryzyka rynkowego/Dane/USDPLN.xlsx", 
                     sheet = "USDPLN_dzienne_22")
usd_22_d <- as.data.frame(usd_22_d)

usd_22_t <- read_excel("/Users/wiktorkostera/Desktop/STUDIA/SEMESTR 5/Ilościowe miary ryzyka rynkowego/Dane/USDPLN.xlsx", 
           sheet = "USDPLN_tygodniowe_22")
usd_22_t <- as.data.frame(usd_22_t)

usd_m <- read_excel("/Users/wiktorkostera/Desktop/STUDIA/SEMESTR 5/Ilościowe miary ryzyka rynkowego/Dane/USDPLN.xlsx", 
                    sheet = "USDPLN_miesieczne")
usd_m <- as.data.frame(usd_m)
```

```{r, message=FALSE, warning=FALSE}
# stopy proste
usd_22_d$Stopy_Proste <- c(NA, diff(usd_22_d$Zamkniecie) / head(usd_22_d$Zamkniecie, -1))
usd_22_t$Stopy_Proste <- c(NA, diff(usd_22_t$Zamkniecie) / head(usd_22_t$Zamkniecie, -1))
usd_m$Stopy_Proste <- c(NA, diff(usd_m$Zamkniecie) / head(usd_m$Zamkniecie, -1))

# stopy logarytmiczne
usd_22_d$Stopy_Logarytmiczne <- c(NA, log(tail(usd_22_d$Zamkniecie, -1) / head(usd_22_d$Zamkniecie, -1)))
usd_22_t$Stopy_Logarytmiczne <- c(NA, log(tail(usd_22_t$Zamkniecie, -1) / head(usd_22_t$Zamkniecie, -1)))
usd_m$Stopy_Logarytmiczne <- c(NA, log(tail(usd_m$Zamkniecie, -1) / head(usd_m$Zamkniecie, -1)))
```

<hr>

## Zadanie 3

Wykresy dla danych dziennych 2022 - 2024.

```{r,, echo=FALSE, message=FALSE, warning=FALSE}
plot(usd_22_d$Stopy_Proste, type="l", col="blue", main="Stopy proste", ylab="Stopa zwrotu", xlab="Indeks (dni")
plot(usd_22_d$Stopy_Logarytmiczne, type="l", col="red", main="Stopy logarytmiczne", ylab="Stopa zwrotu", xlab="Indeks (dni")
plot(usd_22_d$Stopy_Proste - usd_22_d$Stopy_Logarytmiczne, type="l", col="darkgreen", main="Różnica między stopami prostymi, a logarytmicznymi", ylab="Różnica", xlab="Indeks (dni")
```

Wykresy dla danych tygodniowych 2022 - 2024.

```{r, echo=FALSE, message=FALSE, warning=FALSE}
plot(usd_22_t$Stopy_Proste, type="l", col="blue", main="Stopy proste", ylab="Stopa zwrotu", xlab="Indeks (dni")
plot(usd_22_t$Stopy_Logarytmiczne, type="l", col="red", main="Stopy logarytmiczne", ylab="Stopa zwrotu", xlab="Indeks (dni")
plot(usd_22_t$Stopy_Proste - usd_22_t$Stopy_Logarytmiczne, type="l", col="darkgreen", main="Różnica między stopami prostymi, a logarytmicznymi", ylab="Różnica", xlab="Indeks (dni")
```

Wykresy dla danych miesięcznych 2007 - 2024.

```{r, echo=FALSE, message=FALSE, warning=FALSE}
plot(usd_m$Stopy_Proste, type="l", col="blue", main="Stopy proste", ylab="Stopa zwrotu", xlab="Indeks (dni")
plot(usd_m$Stopy_Logarytmiczne, type="l", col="red", main="Stopy logarytmiczne", ylab="Stopa zwrotu", xlab="Indeks (dni")
plot(usd_m$Stopy_Proste - usd_m$Stopy_Logarytmiczne, type="l", col="darkgreen", main="Różnica między stopami prostymi, a logarytmicznymi", ylab="Różnica", xlab="Indeks (dni")
```

Im szerszy okres notowań (miesięczne) tym większa amplituda stóp zwrotu.

<hr>

## Zadanie 4

```{r, echo=FALSE, message=FALSE, warning=FALSE}
wyniki <- data.frame(
  Test = character(),
  Dziennie = numeric(),
  Tygodniowe = numeric(),
  Miesieczne = numeric()
)

# Testy Shapiro-Wilka
wyniki <- rbind(wyniki, data.frame(Test = "Shapiro-Wilk", 
                                     Dziennie = shapiro.test(usd_22_d$Stopy_Logarytmiczne)$p.value, 
                                     Tygodniowe = shapiro.test(usd_22_t$Stopy_Logarytmiczne)$p.value, 
                                     Miesieczne = shapiro.test(usd_m$Stopy_Logarytmiczne)$p.value))

# Testy Andersona-Darlinga
wyniki <- rbind(wyniki, data.frame(Test = "Anderson-Darling", 
                                     Dziennie = ad.test(usd_22_d$Stopy_Logarytmiczne)$p.value, 
                                     Tygodniowe = ad.test(usd_22_t$Stopy_Logarytmiczne)$p.value, 
                                     Miesieczne = ad.test(usd_m$Stopy_Logarytmiczne)$p.value))

# Testy Kolmogorowa-Smirnowa
wyniki <- rbind(wyniki, data.frame(Test = "Kolmogorov-Smirnov", 
                                     Dziennie = ks.test(na.omit(usd_22_d$Stopy_Proste), "pnorm", mean(na.omit(usd_22_d$Stopy_Proste)), sd(na.omit(usd_22_d$Stopy_Proste)))$p.value, 
                                     Tygodniowe = ks.test(na.omit(usd_22_t$Stopy_Proste), "pnorm", mean(na.omit(usd_22_t$Stopy_Proste)), sd(na.omit(usd_22_t$Stopy_Proste)))$p.value, 
                                     Miesieczne = ks.test(na.omit(usd_m$Stopy_Proste), "pnorm", mean(na.omit(usd_m$Stopy_Proste)), sd(na.omit(usd_m$Stopy_Proste)))$p.value))

options(scipen = 999)
# Wyświetlenie wyników
wyniki

```

Tylko test kołmogorowa-smirnova wykazał normalność rozkładu stóp zwrotu niezależnie od okresu notowań.

<hr>

## Zadanie 5

```{r, echo=FALSE, message=FALSE, warning=FALSE}
usd_d <- read_excel("/Users/wiktorkostera/Desktop/STUDIA/SEMESTR 5/Ilościowe miary ryzyka rynkowego/Dane/USDPLN.xlsx", 
                    sheet = "USDPLN_dzienne")

usd_d <- as.data.frame(usd_d)

usd_d$Stopy_Logarytmiczne <- c(NA, log(tail(usd_d$Zamkniecie, -1) / head(usd_d$Zamkniecie, -1)))

stopy <- usd_d$Stopy_Logarytmiczne

stopy <- as.numeric(na.omit(stopy))

odch <- sd(stopy)
srednia <- mean(stopy)
liczba <- length(stopy)

# EMPIRYCZNE

# Obliczenia dla wartosci wiekszych od sredniej
ew1 <- sum(stopy > srednia & stopy <= srednia + odch) 
ew2 <- sum(stopy > srednia + odch & stopy <= srednia + 2 * odch) 
ew3 <- sum(stopy > srednia + 2 * odch & stopy <= srednia + 3 * odch) 
ew4 <- sum(stopy > srednia + 3 * odch & stopy <= srednia + 4 * odch) 
ew5 <- sum(stopy > srednia + 4 * odch & stopy <= srednia + 5 * odch) 
ew6 <- sum(stopy > srednia + 5 * odch) 

# Obliczenia dla wartości mniejszych od sredniej
em1 <- sum(stopy < srednia & stopy >= srednia - odch) 
em2 <- sum(stopy < srednia - odch & stopy >= srednia - 2 * odch) 
em3 <- sum(stopy < srednia - 2 * odch & stopy >= srednia - 3 * odch) 
em4 <- sum(stopy < srednia - 3 * odch & stopy >= srednia - 4 * odch) 
em5 <- sum(stopy < srednia - 4 * odch & stopy >= srednia - 5 * odch) 
em6 <- sum(stopy < srednia - 5 * odch) 

# Czestosci
# <1 SD
e1 <- (ew1 + em1) / liczba
# 1-2 SD
e2 <- (ew2 + em2) / liczba
# 2-3 SD
e3 <- (ew3 + em3) / liczba
# 3-4 SD
e4 <- (ew4 + em4) / liczba
# 4-5 SD
e5 <- (ew5 + em5) / liczba
# >5 SD
e6 <- (ew6 + em6) / liczba

# TEORETYCZNE
# <1 SD
t1 <- 2 * (pnorm(srednia, srednia, odch) - pnorm(srednia - odch, srednia, odch))
# 1-2 SD
t2 <- 2 * (pnorm(srednia - odch, srednia, odch) - pnorm(srednia - 2 * odch, srednia, odch))
# 2-3 SD
t3 <- 2 * (pnorm(srednia - 2 * odch, srednia, odch) - pnorm(srednia - 3 * odch, srednia, odch))
# 3-4 SD
t4 <- 2 * (pnorm(srednia - 3 * odch, srednia, odch) - pnorm(srednia - 4 * odch, srednia, odch))
# 4-5 SD
t5 <- 2 * (pnorm(srednia - 4 * odch, srednia, odch) - pnorm(srednia - 5 * odch, srednia, odch))
# >5 SD
t6 <- 2 * (pnorm(srednia - 5 * odch, srednia, odch))

symetria <- data.frame(Empiryczne_ujemne = c(em1, em2, em3, em4, em5, em6),
                       Empiryczne_dodatnie = c(ew1, ew2, ew3, ew4, ew5, ew6),
                       row.names = c("<1 SD", "1-2 SD", "2-3 SD", "3-4 SD", "4-5 SD", ">5 SD" ))

wyniki_t_e <- data.frame(TEORETYCZNE = c(t1, t2, t3, t4, t5, t6),
                         EMPIRYCZNE = c(e1, e2, e3, e4, e5, e6),
                         row.names = c("<1 SD", "1-2 SD", "2-3 SD", "3-4 SD", "4-5 SD", ">5 SD" ))
symetria
```

Jak można zauważyć zmiany nie są idealnie symetryczne natomiast nie można powiedzieć, że w zupełności są od siebie różne.

```{r, echo=FALSE, message=FALSE, warning=FALSE}
wyniki_t_e
```

Na tej podstawie nie można powiedzieć, że stopy zwrotu mają rozkład normalny.

<hr>

## Zadanie 6

```{r, echo=FALSE, message=FALSE, warning=FALSE}
library(fitdistrplus)
```

Test zgodności z rozkładem t-studenta:

```{r, echo=FALSE, message=FALSE, warning=FALSE}
# rozklad t-studenta
lista = list(df = 4,  m = srednia, s = odch)
#tstudent <- fitdist(stopy, "t", start = lista)
#tstudent
ks.test(stopy, "pt", 521)
```

Test zgodności z rozkładem logistycznym:

```{r, echo=FALSE, message=FALSE, warning=FALSE}
# rozklad logistyczny
logistyczny <- fitdist(stopy, "logis")$estimate
location <- logistyczny[1]
scale <- logistyczny[2]
ks.test(stopy, "plogis", location, scale)
```

Stopy zwrotu nie można opisać ani rozkładem normalnym, ani rozkładem t-Studenta, ani rozkładem logistycznym.

<hr>

# Zestaw 2

<hr>

## Zadanie 1

```{r, echo=FALSE, message=FALSE, warning=FALSE}
usd <- read_excel("/Users/wiktorkostera/Desktop/STUDIA/SEMESTR 5/Ilościowe miary ryzyka rynkowego/Dane/USDPLN.xlsx", 
                       sheet = "USDPLN_12_23")
usd <- as.data.frame(usd)

usd$Stopy_Logarytmiczne <- c(NA, log(tail(usd$Zamkniecie, -1) / head(usd$Zamkniecie, -1)))

# ZADANIE 1

x <- na.omit(usd$Stopy_Logarytmiczne)

zmiennosc <- function(x, m) {
  n <- length(x)
  if (n < m) return(rep(NA, n))
  wynik <- rep(NA, n)
  for (i in m:n) {
    przedzial <- x[(i - m + 1):i]  
    wynik[i] <- sqrt((1 / (m - 1)) * sum((przedzial - mean(przedzial))^2))
  }
  return(wynik)
}

# Obliczanie zmienności dla różnych wartości m
zmiennosc_m10 <- zmiennosc(x, 10)
zmiennosc_m25 <- zmiennosc(x, 25)
zmiennosc_m50 <- zmiennosc(x, 50)
zmiennosc_m100 <- zmiennosc(x, 100)

# Tworzenie wykresów
plot(zmiennosc_m10, type = "l", col = "blue", lwd = 1,
     xlab = "Indeks (dni)", ylab = "Zmienność", main = "Zmienność dla różnych m")
lines(zmiennosc_m25, col = "red", lwd = 1)
lines(zmiennosc_m50, col = "green", lwd = 1)
lines(zmiennosc_m100, col = "purple", lwd = 1)
legend("topright", legend = c("m = 10", "m = 25", "m = 50", "m = 100"),
       col = c("blue", "red", "green", "purple"), lwd = 1)
```

Im większa wartość 'm' tym mniejsza zmienność stóp zwrotu.

<hr>

## Zadanie 2

```{r, echo=FALSE, message=FALSE, warning=FALSE}
# ZADANIE 2

zmiennosc_2 <- function(x, m) {
  n <- length(x)
  if (n < m) return(rep(NA, n))
  wynik <- rep(NA, n)
  for (i in m:n) {
    przedzial <- x[(i - m + 1):i]  
    wynik[i] <- sqrt((1 / m) * sum(przedzial^2))
  }
  return(wynik)
}

zmiennosc_m25_2 <- zmiennosc_2(x, 25)

plot(zmiennosc_m25, type = "l", col = "blue", lwd = 1,
     xlab = "Indeks (dni)", ylab = "Zmienność", main = "Zmienność dla różnych m")
lines(zmiennosc_m25_2, col = "red", lwd = 1)
legend("topright", legend = c("1 wzór", "2 wzór"),
       col = c("blue", "red"), lwd = 1)
```

Wykresy nie są podobne w okresach gwałtownych zmian, co jest oczywiste, ponieważ w jednym wzorze uwzględniana jest średnia, a w drugim założenia jest równa 0.

<hr>

## Zadanie 3

```{r, echo=FALSE, message=FALSE, warning=FALSE}
# ZADANIE 3

ewma <- function(x, lambda) {
  n <- length(x)
  wynik <- rep(NA, n)
  wynik[1] <- var(x[1:30]) # przyjmuje pierwsza wartosc jako wariancje 30 kolejnych
  for (i in 2:n) {
    wynik[i] <- lambda * wynik[i - 1] + (1 - lambda) * x[i - 1]^2
  }
  return(sqrt(wynik))
}

garch <- function(x, alpha, beta) {
  n <- length(x)
  gamma <- 1 - alpha - beta
  wynik <- rep(NA, n)
  Vl <- var(x)
  wynik[1] <- var(x[1:30]) # przyjmuje pierwsza wartosc jako wariancje 30 kolejnych
  for (i in 2:n) {
    wynik[i] <- gamma * Vl + alpha * x[i - 1]^2 + beta * wynik[i - 1] 
  }
  return(sqrt(wynik))
}

zmiennosc_ewma <- ewma(x, 0.94)
zmiennosc_garch <- garch(x, 0.15, 0.83) # wartosci alpha i beta z wykladu

# Wykres zmienności EWMA oraz GARCH(1, 1)
plot(zmiennosc_ewma, type = "l", col = "red", lwd = 1,
     xlab = "Indeks (dni)", ylab = "Zmienność", main = "Model EWMA i GARCH(1, 1")
lines(zmiennosc_garch, col = "blue", lwd = 1)
legend("topright", legend = c("EWMA", "GARCH(1, 1)"),
       col = c("red", "blue"), lwd = 1)
```

Wyniki są bardzo podobne do zmienności otrzymanej w poprzednim zadaniu. Można jednak zauważyć, że model GARCH(1, 1) jest dużo bardziej wrażliwy na nagłe zmiany w stopach zwrotu.

<hr>

## Zadanie 4

```{r, echo=FALSE, message=FALSE, warning=FALSE}
# ZADANIE 4

usd_21 <- read_excel("/Users/wiktorkostera/Desktop/STUDIA/SEMESTR 5/Ilościowe miary ryzyka rynkowego/Dane/USDPLN.xlsx", 
                  sheet = "USDPLN_21")
usd_21 <- as.data.frame(usd_21)
usd_21$Stopy_Logarytmiczne <- c(NA, log(tail(usd_21$Zamkniecie, -1) / head(usd_21$Zamkniecie, -1)))
usd_21 <- usd_21[-1, ]

eur_21 <- read_excel("/Users/wiktorkostera/Desktop/STUDIA/SEMESTR 5/Ilościowe miary ryzyka rynkowego/Dane/EURPLN.xlsx", 
                     sheet = "EURPLN_21")
eur_21 <- as.data.frame(eur_21)
eur_21$Stopy_Logarytmiczne <- c(NA, log(tail(eur_21$Zamkniecie, -1) / head(eur_21$Zamkniecie, -1)))
eur_21 <- eur_21[-1, ]

gbp_21 <- read_excel("/Users/wiktorkostera/Desktop/STUDIA/SEMESTR 5/Ilościowe miary ryzyka rynkowego/Dane/GBPPLN.xlsx", 
                     sheet = "GBPPLN_21")
gbp_21 <- as.data.frame(gbp_21)
gbp_21$Stopy_Logarytmiczne <- c(NA, log(tail(gbp_21$Zamkniecie, -1) / head(gbp_21$Zamkniecie, -1)))
gbp_21 <- gbp_21[-1, ]


df_korelacje <- data.frame(usd_21$Stopy_Logarytmiczne, eur_21$Stopy_Logarytmiczne, gbp_21$Stopy_Logarytmiczne)
korelacje <- cor(df_korelacje, method="pearson")
round(korelacje, 2)
corrplot(korelacje, method = "square", type = "upper") 
```

Widoczne są silne korelacje pomiędzy kursami walut.

<hr>

## Zadanie 5

```{r, echo=FALSE, message=FALSE, warning=FALSE}
# ZADANIE 5

# autokorelacje
acf(usd_21$Stopy_Logarytmiczne, lag.max = 20, main = "Autokorelacja - USD")
acf(eur_21$Stopy_Logarytmiczne, lag.max = 20, main = "Autokorelacja pierwszego rzędu - EUR")
acf(gbp_21$Stopy_Logarytmiczne, lag.max = 20, main = "Autokorelacja pierwszego rzędu - GBP")
```

Autokorelacja nie występuje w przypadku dolara. Występuje jednak autokorelacja 11 rzędu w przypadku euro oraz 7 rzędu w przypadku funta.

Korelacja/autokorelacja może zwiększać lub zmniejszać ryzyko w zależności od sytuacji. Silna korelacja zmniejsza ryzyko, ponieważ w łatwiejszy sposób można przewidzieć zachowania na rynku. Z drugiej strony brak autokorelacji zwiększa ryzyko, ponieważ brak przewidywalności prowadzi do większej niepewności.

<hr>

## Zadanie 6

```{r, echo=FALSE, message=FALSE, warning=FALSE}
# ZADANIE 6

ewma_85 <- ewma(eur_21$Stopy_Logarytmiczne, 0.85)
ewma_90 <- ewma(eur_21$Stopy_Logarytmiczne, 0.9)
ewma_94 <- ewma(eur_21$Stopy_Logarytmiczne, 0.94)
ewma_95 <- ewma(eur_21$Stopy_Logarytmiczne, 0.95)
ewma_99 <- ewma(eur_21$Stopy_Logarytmiczne, 0.99)

plot(ewma_85, type = "l", col = "red", lwd = 1,
     xlab = "Indeks (dni)", ylab = "Zmienność", main = "EWMA w zależności od parametru λ")
lines(ewma_90, col = "blue", lwd = 1)
lines(ewma_94, col = "darkgreen", lwd = 1)
lines(ewma_95, col = "purple", lwd = 1)
lines(ewma_99, col = "gray", lwd = 1)
legend("topright", legend = c("λ = 0,85", "λ = 0,90","λ = 0,94", "λ = 0,95", "λ = 0,99"),
       col = c("red", "blue", "darkgreen", "purple", "gray"), lwd = 1)
```

Im większa lambda, tym mniejsza obserwowana zmienność.

<hr>

## Zadanie 7

W tym celu można obliczyć zmienność za pomocą pierwszego wzoru oraz metodą EWMA dla kilku wartości λ z określonego przedziału. Następnie wyniki te należy porównać z wartościami uzyskanymi za pomocą pierwszego wzoru i obliczyć np. MSE, aby wybrać najlepszą wartość λ.

```{r, message=FALSE, warning=FALSE}
zmiennosc_eur <- zmiennosc(eur_21$Stopy_Logarytmiczne, 25)
lambda <- seq(0.80, 0.99, by = 0.01)
bledy <- numeric(length(lambda))

for(i in seq_along(lambda)) {
  ewma_t <- ewma(eur_21$Stopy_Logarytmiczne, lambda[i])
  
  bledy[i] <- mean((ewma_t[26:length(eur_21$Stopy_Logarytmiczne)] - 
                      zmiennosc_eur[26:length(eur_21$Stopy_Logarytmiczne)])^2, na.rm = TRUE)
}

lambda[which.min(bledy)]
```

W tym przypadku najlepiej sprawdziła się λ = 0,95.