---
title: "EDA - Spotify 1999-2019"
author: "Wiktor Kostera"
date: "2023-11-29"
output: 
  html_document:    
    theme: cerulean
    toc: true
    highlight: tango
    toc_float: true
    df_print: paged
---

```{css, echo=FALSE}
pre {
  max-height: 300px;
  overflow-y: auto;
}

pre[class] {
  max-height: 300px;
  overflow-y: auto;
}
```

```{r, echo=FALSE}
utwory <- read.csv("/Users/wiktorkostera/Desktop/Wstęp do analizy danych/utwory.csv")
```

# Wstęp

W poniższej pracy dokonam eksploracyjnej analizy danych na zestawie pochodzącym ze strony <https://www.kaggle.com/datasets/paradisejoy/top-hits-spotify-from-20002019/data>. Dane przedstawiają statystyki dotyczące najczęściej pojawiających się utworów w najpopularniejszych playlistach serwisu Spotify w latach 1999-2019. W celu dogłębnej analizy posłużę się licznymi statystykami opisowymi oraz odpowiednimi wizualizacjami. Na samym początku załadujmy pakiety, których funkcje pozwolą na przeprowadzenie poszczególnych operacji na przygotowanym zestawie danych.

```{r, message = FALSE}
library(dplyr)
library(ggplot2)
library(mice)
library(plotly)
library(corrplot)
library(RColorBrewer)
```

Po wczytaniu pakietów, możemy przystąpić do obejrzenia zawartości danych i weryfikacji ewentualnych braków danych:

```{r}
str(utwory)
head(utwory)
md.pattern(utwory, rotate.names = TRUE)
```

Widzimy, że nasz zestaw zawiera 2000 obserwacji, składa się z 18 kolumn. Ponadto możemy zauważyć, że zestaw nie posiada żadnych braków danych.

# Czyszczenie i przygotowanie danych

Niestety nazwy kolumn są w języku angielskim dlatego przed rozpoczęciem pracy z zestawem pozwolę sobię na ich przetłumaczenie co umożliwi łatwiejszą pracę w dalszej części.

```{r}
colnames(utwory) <- c("Artysta", "Tytul_piosenki", "Czas_trwania", 
                               "Wulgarnosc", "Rok_wydania", "Popularnosc",
                               "Tanecznosc", "Energicznosc", "Klucz", "Glosnosc",
                               "Skala", "Slowa_mowione", "Akustycznosc",
                               "Instrumentalnosc", "Na_zywo", "Pozytywnosc",
                               "BPM", "Gatunek")
```

Następnie sprawdzamy czy w zestawie nie występują duplikaty tych samym piosenek, jeżeli tak to je usuwamy:

```{r}
utwory <- utwory %>%
  distinct(Artysta, Tytul_piosenki, .keep_all = TRUE)
```

Zestaw zawiera niewielką ilość danych dla utworów z lat 1998 i 2020, które mogą wpływać na zależności pomiędzy zmiennymi, dlatego decyduję się na usunięcie ich z zestawu.

```{r}
utwory <- utwory %>%
  filter(Rok_wydania != 1998 & Rok_wydania != 2020)
```

Ponadto wprowadzamy zmiany w zmiennych w zmiennych `Akustycznosc`, `Czas_trwania` oraz `BPM`.

```{r}
utwory$Akustycznosc <- utwory$Akustycznosc * 100

utwory <- utwory %>%
  mutate(Czas_trwania = Czas_trwania / 1000)

utwory$BPM <- round(utwory$BPM, 0)
```

W kolejnej części tworzymy zmienną kategoryczną w zależności od wartości pozytywności oraz zmieniamy pozostałe zmienne kategoryczne na wartości typu `factor`.

```{r}
utwory$Pozytywnosc_kat <- ifelse(utwory$Pozytywnosc >= 0.8, "Bardzo pozytywny", 
                                          ifelse(utwory$Pozytywnosc >= 0.6, "Pozytywny",
                                          ifelse(utwory$Pozytywnosc >= 0.4, "Neutralny",
                                          ifelse(utwory$Pozytywnosc >= 0.2, "Negatywny", "Bardzo negatywny")))) 

utwory$Pozytywnosc_kat <- factor(utwory$Pozytywnosc_kat, 
                                          levels = c("Bardzo pozytywny", 
                                                     "Pozytywny",
                                                     "Neutralny",
                                                     "Negatywny",
                                                     "Bardzo negatywny"))

utwory$Wulgarnosc <- ifelse(utwory$Wulgarnosc == "False", "Nie", "Tak")

utwory$Wulgarnosc <- factor(utwory$Wulgarnosc, levels = c("Nie", "Tak"))

utwory$Skala <- ifelse(utwory$Skala == 0, "Minor", "Major")

utwory$Skala <- factor(utwory$Skala, levels = c("Minor", "Major"))

utwory$Klucz <- factor(utwory$Klucz, levels = c(0:11))

utwory$Rok_wydania <- factor(utwory$Rok_wydania, levels = c(1999:2019))
```

Ponadto decyduję się na usunięcie z zestawu kolumny `Na_zywo`. Niestety dokumentacja dostępna na stronie, z której pochodzi zestaw nie wyjaśnia w żaden sposób pochodzenia tych wartości, dlatego w celu zapewnienia maksymalnej rzetelności swojej pracy postanowiłem nie opierać swojej analizy na tej zmiennej.

```{r}
utwory <- utwory[, -15]
```

Na sam koniec wprowadzam zmiany w zmiennej `Popularnosc`. Do tej pory w zestawie mieliśmy do czynienia z małolicznymi danymi dla wartości poniżej 40, dlatego pozbywam się ich z zestawu i dokonuje odpowiednich obliczeń w celu przewartościowania pozostałych wartości na przedział 0-100.

```{r}
utwory <- utwory %>%
  filter(Popularnosc >= 40)

utwory$Popularnosc <- (utwory$Popularnosc - 40) * 2
```

Spójrzmy jeszcze raz na strukturę zestawu i pierwsze kilka wierszy:

```{r}
str(utwory)
head(utwory)
```

Możemy zauważyć, że nasza ostateczna wersja zestawu danych składa się z 1711 wierszy oraz 18 kolumn.

# Omówienie zmiennych

Skoro przygotowaliśmy dane, możemy przejść do omówienia znaczenia wartości każdej z kolumn:

* `Artysta` - nazwa artysty.

* `Tytul_piosenki` - tytuł utworu muzycznego.

* `Czas_trwania` - czas trwania utworu wyrażony w sekundach.

* `Wulgarnosc` - zmienna opisująca czy dany utwór zawiera treści wulgarne.

* `Rok_wydania` - rok, w którym miała miejsce premiera utworu.

* `Popularnosc` - wartość określająca popularność utworu w odniesieniu do pozostałych utworów w zestawie. Im wyższa wartość tym bardziej popularny był utwór.

* `Tanecznosc` - wartość określająca czy dany utwór pasuje do tańca. Im wyższa wartość tym bardziej dany utwór jest taneczny.

* `Energicznosc` - wartość określająca w jakim stopniu utwór jest energiczny. Im wyższa wartość tym bardziej dany utwór jest energiczny.

* `Klucz` - klucz muzyczny w jakim utwór został skomponowany. Wartości odpowiadają poszczególnym gamom gdzie 0 oznacza C, 1 oznacza C# i tak dalej aż do 11 oznaczającej H.

* `Glosnosc` - jest to zmienna używana do pomiaru głośności w cyfrowych systemach audio. Wartość 0 dB to największa możliwa wartość głośności, jaką można reprezentować cyfrowo bez zniekształceń. Wartości poniżej 0 dBFS oznaczają niższe poziomy głośności w odniesieniu do tego maksimum. W praktyce im niższa wartość tym cichszy dźwięk.

* `Skala` - skala w jakiej został skomponowany utwór. Skala minorowa oznacza utwory, które zwykle są smutniejsze podczas gdy skala majorowa określa utwory radosne.

* `Slowa_mowione` - określa stosunek mówionych słów do pozostałych dźwięków w utworze. Utwory o wartości powyżej 0.33 najprawdopodobniej należą do gatunków takich jak rap.

* `Akustycznosc` - wartość określająca akustyczność danego utworu. Im wyższa wartość tym większa ilość dźwięków akustycznych w utworze.

* `Instrumentalnosc` - wartość określająca jaka część utworu nie zawiera wokalu.

* `Pozytywnosc` - wartość określająca charakter danego utworu tzn. im wyższa wartość tym bardziej pozytywny jest dany utwór (np. wesoły, radosny), a niższa świadczy o negatywności (np. smutny, depresyjny).

* `BPM` - tempo w jakim utwór został wykonany.

* `Gatunek` - gatunek muzyczny utworu.

* `Pozytywnosc_kat` - pozytywność danego utworu w podziale na kategorie.

# Pytania badawcze

Po zapoznaniu się z zestawem danych możemy przejść do zasadniczej części EDA, w której postawimy sobie pytania, na które udzielimy odpowiedzi w dalszej częsci pracy. Poniższe pytania stanowią wyłącznie wstępny pomysł, który może się rozwijać w zależności od otrzymanych wyników. Na podstawie danych dotyczących najpopularniejszych utworów z lat 1999-2019 chciałbym przede wszystkim uzyskać odpowiedź na następujące pytania:

1. Którzy wykonawcy mają najwięcej hitów?

2. Które utwory były najpopularniejsze?

3. Jaki rodzaj muzyki jest najpopularniejszy? 

4. Czy wraz z biegiem lat coraz więcej utworów zawiera treści wulgarne?

5. Czy wulgarność utworu wpływa na odczucia słuchaczy?

6. Czy istnieje jakaś zależność miedzy skalą lub kluczem, a popularnością?

7. Co wpływa na pozytywne odczucia słuchaczy?

8. W jaki sposób tempo utworu wpływa na chęć słuchaczy do tańca? Jakie inne cechy utworu na to wpływają?

# Zmienne kategoryczne 

## Rok wydania

Przechodzimy do szerszego zapoznania się z każdą ze zmiennych. Zaczynamy od zmiennych kategorycznych i na początku omówimy sobie `Rok_wydania`.

```{r}
table(utwory$Rok_wydania)
```

Jak widać wszystkie klasy są liczne i dzięki wcześniejszemu usunięciu danych dla lat 1998 i 2020 nie ma wartości odstających. Możemy to zwizualizować również za pomocą wykresu słupkowego poziomego.

```{r}
utwory %>%
  ggplot() +
  geom_bar(aes(y = Rok_wydania),
           color = "burlywood3", 
           fill = "burlywood1") +
  theme_light() +
  labs(title = "Ilość utworów w poszczególnych latach",
       x = "Ilość utworów",
       y = "Rok")
```

## Wulgarność

Kolejną zmienną jest `Wulgarnosc` określająca zawartość treści wulgarnych w utworze.

```{r}
table(utwory$Wulgarnosc)
```

Jak widać zdecydowana większość prezentowanych utworów nie zawiera treści wulgarnych. Możemy to pokazać również na wykresie kołowym. W tym celu korzystam z pakietu `plotly`.

```{r}
plot_ly(utwory,
        labels = ~Wulgarnosc,
        type = 'pie',
        marker = list(colors = c("lightskyblue","lightskyblue1"))) %>%
  layout(title = "Wulgarność utworów")
```

## Klucz

Zmienna `Klucz` określa nam gamę w jakim został skomponowany utwór. Gama utworu jest dobierana zależnie od preferencji artysty i od tego w jakiej łatwiej mu wykonywać dany utwór, jednak zależnościami dotyczącymi wyboru gamy zajmiemy się w dalszej części analizy.

```{r}
table(utwory$Klucz)
```

Jak widać ponownie mamy do czynienia z licznymi klasami, prezentujemy to również za pomocą wykresu słupkowego.

```{r}
utwory %>%
  ggplot() +
  geom_bar(aes(y = Klucz),
           color = "mistyrose3",
           fill = "mistyrose") +
  theme_light() +
  labs(title = "Ilość utworów w danym kluczu muzycznym",
       x = "Ilość utworów",
       y = "Klucz")
```

## Skala

Kolejna zmienna kategoryczną jest `Skala`, cecha opisująca w jakiej skali muzycznej został skomponowany utwór.

```{r}
table(utwory$Skala)
```

Jak widać w większości mamy do czynienia z utworami wykonanymi w skali majorowej, a zatem możemy wyciągnąć wstępne wnioski, że do najpopularniejszych utworów należą przede wszystkim te o wesołej linii melodycznej. Ilość utworów w zależności od skali ponownie obrazuję za pomocą wykresu kołowego.

```{r}
plot_ly(utwory, 
        labels = ~Skala,
        type = 'pie',
        marker = list(colors = c("darkgreen","lightgreen"))) %>%
        layout(title = "Muzyczna skala utworów")
```

## Pozytywność - kategorie

Ostatnią zmienną kategoryczną jest stworzona przeze mnie cecha `Pozytywnosc_kat` określająca charakter danego utworu.

```{r}
table(utwory$Pozytywnosc_kat)
```

Wszystkie klasy są liczne co prezentuję również za pomocą wykresu.

```{r}
utwory %>%
  ggplot() +
  geom_bar(aes(x = Pozytywnosc_kat),
           color = "lightskyblue",
           fill = "lightskyblue1") + 
  theme_light() + 
  labs(title = "Ilość utworów w danych kategoriach pozytywności",
       x = "Pozytywność",
       y = "Ilość")
```

# Zmienne ilościowe

## Popularność

Po omówieniu zmiennych kategorycznych przechodzimy do zaprezentowania zmiennych ilościowych. Zaczynamy od zmiennej `Popularnosc`, odzwierciedlającej popularność danego utworu w odniesieniu do pozostałych w zestawie.

```{r}
summary(utwory$Popularnosc)
```

Patrząc na kwartyle spodziewam się lekkiej asymetrii lewostronnej. W celu weryfikacji tworzę wykres gęstości.

```{r}
utwory %>%
  ggplot() +
  geom_density(aes(x = Popularnosc),
               color = "pink3",
               fill = "pink") +
  theme_light() +
  labs(title = "Popularność utworów",
       x = "Popularność",
       y = "Gęstość")
```

## Czas trwania

Kolejną zmienną ilościową jest zmienna `Czas_trwania` opisująca długość utworu w sekundach.

```{r}
summary(utwory$Czas_trwania)
```

```{r}
utwory %>%
  ggplot() +
  geom_boxplot(aes(x = Czas_trwania)) +
  theme_light() +
  labs(title = "Czas trwania utworów wyrażony w sekundach",
       x = "Czas trwania")
```

Otrzymujemy wartości odstające.

```{r}
quantile(utwory$Czas_trwania, 
         probs = c(0, 0.1, 0.95, 1))
```

Jak widać tylko 10% utworów ma długość powyżej 5 minut.

## Taneczność

Zmienna `Tanecznosc` określa czy dany utwór pasuje do tańca.

```{r}
summary(utwory$Tanecznosc)
```

```{r}
utwory %>%
  ggplot() +
  geom_histogram(aes(x = Tanecznosc),
                 bins = 10,
                 color = "wheat4",
                 fill = "wheat") +
  theme_light() +
  labs(title = "Taneczność utworów w skali 0 - 1",
       x = "Taneczność",
       y = "Ilość utworów")
```

Jak widać zdecydowaną większość utworów możemy określić jako "nadające się" do tańca. Spójrzmy jednak jeszcze na kwantyle.

```{r}
quantile(utwory$Tanecznosc, 
         probs = c(0, 0.01, 0.05, 0.15, 0.25, 0.5, 0.75, 1))
```

Jeśli założymy, że utwory mało taneczne charakteryzują się wartością mniejszą niż 0.4 wówczas możemy stwierdzić, że tylko niecałe 5% utworów nie są utworami, do których można się dobrze bawić na różnego rodzaju imprezach czy dyskotekach.

## Energiczność

Kolejna zmienna to `Energicznosc`, która mówi nam o stopniu energiczności danego utworu.

```{r}
summary(utwory$Energicznosc)
```

```{r}
utwory %>%
  ggplot() +
  geom_density(aes(x = Energicznosc),
               color = "lightskyblue4",
               fill = "lightskyblue1") +
  theme_light() +
  labs(title = "Energiczność utworów w skali 0 - 1",
       x = "Energiczność",
       y = "Gęstość")
```

Patrząc na wykres zdecydowanie możemy stwierdzić, że większość prezentowanych utwórów ma charakter energiczny.

## Głośność

Następną zmienną w zestawie jest zmienna `Glosnosc`. Jest to wartość, którą posługują się producenci muzyczni oraz osoby odpowiedzialne za mix i mastering utworu.

```{r}
summary(utwory$Glosnosc)
```

```{r}
utwory %>%
  ggplot() +
  geom_histogram(aes(x = Glosnosc),
                 bins = 10,
                 color = "darkgreen",
                 fill = "lightgreen") +
  theme_light() +
  labs(title = "Głośność utworów w ramach masteringu (dB)",
       x = "Głośność",
       y = "Gęstość")
```

Zdecydowanie większość utworów klasyfikuje się w przedziale od -10 do -1.

```{r}
quantile(utwory$Glosnosc,
         probs = c(0, 0.01, 0.1, 0.25, 0.5, 0.75, 0.99, 1))
```

Jak widać tylko 1% utworów ma głośność mniejszą od -11.

## Słowa mówione

Zmienna `Slowa_mowione` odzwierciedla stosunek mówionych słów do pozostałych dźwięków w utworze.

```{r}
summary(utwory$Slowa_mowione)
```

```{r}
utwory %>%
  ggplot() +
  geom_density(aes(x = Slowa_mowione),
               color = "lightgoldenrod4",
               fill = "lightgoldenrod1") +
  theme_light() +
  labs(title = "Stosunek słów mówionych w utworze w skali 0 - 1",
       x = "Słowa mówione",
       y = "Gęstość")
```

Na podstawie wykresu można powiedzieć, że tylko nieliczne utwory nie są śpiewane.

```{r}
quantile(utwory$Slowa_mowione, 
         probs = c(0, 0.5, 0.9, 0.95, 1))
```

Możemy przyjąć, że tylko 5% utworów pochodzą prawdopodobnie z gatunku rap.

## Akustyczność

Kolejna zmienna to `Akustycznosc` określająca najprościej mówiąc akustyczność danego utworu. Im wyższa wartość tym większa ilość dźwięków akustycznych w utworze

```{r}
summary(utwory$Akustycznosc)
```

```{r}
utwory %>% 
  ggplot() +
  geom_density(aes(x = Akustycznosc),
               color = "pink3",
               fill = "pink") +
  theme_light() +
  labs(title = "Akustyczność utworów w utworze w skali 0 - 100",
       x = "Akustyczność",
       y = "Gęstość")
```

Wykres gęstości dla zmiennej `Akustycznosc` jest dosyć podobny jak dla zmiennej `Slowa_mowione`. Ponownie możemy stwierdzić, że tylko nieliczne utwory w zestawie są akustyczne.

```{r}
quantile(utwory$Akustycznosc, 
         probs = c(0, 0.5, 0.9, 0.95, 1))
```

Jak widać tylko 5% utworów została stworzona przy użyciu dźwięków akustycznych, a co za tym idzie bez zastosowania syntezy elektronicznej.

## Instrumentalność

`Instrumentalnosc`określa jaka część utworu nie zawiera wokalu.

```{r}
summary(utwory$Instrumentalnosc)
```

Ciężko jest coś powiedzieć o rozkładzie tej zmiennej dlatego posługuję się dodatkowo odpowiednimi kwantylami.

```{r}
quantile(utwory$Instrumentalnosc,
         probs = c(0, 0.5, 0.9, 0.95, 0.99, 1))
```

Tylko 1% utworów składa się w przynajmniej 50% z dzwięków bez wokalu, dlatego w dalszej części analizy nie będę się powoływał na tą zmienną.

## BPM

Ostatnią zmienną ilościową jest `BPM` czyli zmienna, która opisuje nam ilość uderzeń na minutę (tempo utworu).

```{r}
summary(utwory$BPM)
```

```{r}
utwory %>%
  ggplot() +
  geom_histogram(aes(x = BPM),
                 bins = 10,
                 color = "darkblue",
                 fill = "lightblue") +
  theme_light() +
  labs(title = "Ilość uderzeń na minutę w danym utworze (Tempo)",
       x = "Tempo",
       y = "Ilość")
```

Jak widać większość utworu ma tempo w przedziale od 60 do 150. W celu wizualizacji rozkładu mogę również posłużyć się wykresem pudełkowym.

```{r}
utwory %>%
  ggplot() +
  geom_boxplot(aes(x = BPM)) +
  theme_light() +
  labs(title = "Ilość uderzeń na minutę w danym utworze (Tempo)",
       x = "Tempo")  
```

```{r}
quantile(utwory$BPM, 
         probs = c(0, 0.25, 0.5, 0.75, 0.90, 0.99, 1))
```

Można zauważyć, że tylko niecały 1% utworów ma tempo powyżej 200 natomiast 10% utworów możemy sklasyfikować jako bardzo szybkie ponieważ ich BPM przekracza 160.

# Pytanie 1.

Na samym początku postaram się odpowiedzieć na pytanie: Którzy wykonawcy mają najwięcej hitów? W tym celu muszę odpowiednio przygotować dane grupując je w zależności od artysty.

```{r}
artysci <- utwory %>%
  select(Artysta) %>%
  group_by(Artysta) %>%
  summarize(Ilosc = n()) %>%
  arrange(desc(Ilosc)) %>%
  slice(1:20) %>%
  print(n = Inf)
```

Następnie przygotowane dane przenoszę na wykres słupkowy.

```{r}
artysci %>% 
  ggplot() +
  geom_bar(aes(x = reorder(Artysta, -Ilosc), y = Ilosc), 
           stat = "identity",
           color = "peachpuff4",
           fill = "peachpuff") + 
  theme_light() +
  labs(title = "Ilość utworów danego artysty",
       x = "Artysta",
       y = "Ilość utworów") + 
  theme(axis.text.x = element_text(angle = 45, hjust = 1))
```

Jak widać na przestrzeni lat 1999-2019 artystami o największej ilości popularnych utworów byli: 

* Rihanna

* Eminem 

* Calvin Harris

# Pytanie 2.

Poznaliśmy artystów z największą ilością hitów. Zastanówmy się teraz, które utwory były jednak najpopularniejsze. Ponownie zaczynamy od odpowiedniego przygotowania danych sortując po popularności i wybierając pierwsze 20.

```{r}
popularne <- utwory %>%
  select(Tytul_piosenki, Popularnosc) %>%
  arrange(desc(Popularnosc)) %>%
  slice(1:20)
```

Przenosimy dane na wykres kolumnowy.

```{r}
popularne %>%
  ggplot() +
  geom_bar(aes(x = reorder(Tytul_piosenki, -Popularnosc), y = Popularnosc), 
           stat = "identity",
           color = "darkgreen",
           fill = "lightgreen") + 
  theme_light() +
  labs(title = "Najpopularniejsze utwory muzyczne",
       x = "Tytuł",
       y = "Popularność utworu") + 
  theme(axis.text.x = element_text(angle = 45, hjust = 1))
```

Jak widać mamy wiele utworów o podobnym poziomie popularności jednak na podstawie uzyskanych wyników możemy powiedzieć, że najpopularniejsze utwory w latach 1999-2019 to:

* Sweater Weather

* Another Love

* Without Me

# Pytanie 3.

Znamy już najpopularniejszych artystów i najpopularniejsze utwory. Zastanówmy się jednak, jaki gatunek muzyczny był najpopularniejszy w latach 1999-2019. W tym celu grupuję dane po gatunku muzycznym.

```{r}
najpopularniejsze <- utwory %>%
  select(Gatunek) %>%
  group_by(Gatunek) %>%
  summarize(Ilosc = n()) %>%
  arrange(desc(Ilosc)) %>%
  print(n = Inf)
```

Otrzymane dane przenoszę na wykres.

```{r}
najpopularniejsze %>%
  filter(Ilosc > 10) %>%
  ggplot() +
  geom_bar(aes(x = reorder(Gatunek, -Ilosc), y = Ilosc), 
           stat = "identity",
           color = "darkblue",
           fill = "lightblue") + 
  theme_light() +
  labs(title = "Popularność utworów ze względu na gatunek",
       x = "Gatunek",
       y = "Ilość utworów") + 
  theme(axis.text.x = element_text(angle = 45, hjust = 1))
```

Otrzymany wykres pokazuje, że na przestrzeni lat 1999-2019 najpopularniejszymi gatunkami muzycznymi były wszelkie odmiany popu w połączeniu z hip hopem.

# Pytanie 4.

W kolejnym pytaniu chciałbym się zastanowić nad tym czy na przestrzeni lat możemy zaobserować coraz większą ilość treści wulgarnych w utworach muzycznych. W tym celu rozważę stosunek utworów wulgarnych do wszystkich utworów w danym roku kalendarzowym. Rozpoczynam od stworzenia wektora z ilością utworów na dany rok.

```{r}
wulgarne <- as.vector(table(utwory$Rok_wydania))
wulgarne
```

Następnie tworzę zestaw danych zawierających wyłącznie ilość utworów z treściami wulgarnymi w danym roku.

```{r}
wlg_lata <- utwory %>%
  filter(Wulgarnosc == "Tak") %>%
  select(Rok_wydania, Wulgarnosc) %>%
  group_by(Rok_wydania) %>%
  summarize(Ilosc = n()) %>%
  print(n = Inf)
```

Na podstawie stosunku tworzę wykres.

```{r}
wlg_lata %>%
  ggplot(aes(x = Rok_wydania, y = Ilosc / wulgarne)) +
  geom_line(aes(group = 1), 
            linewidth = 0.3,
            color = "red") +
  geom_point(size = 3) + 
  theme_light() +
  labs(title = "Stosunek ilości utworów wulgarnych do ilości utworów",
       x = "Rok",
       y = "Stosunek") +
  theme(axis.text.x = element_text(angle = 45, hjust = 1))  
```

Na podstawie wykresu możemy stwierdzić, że od 2014 roku obserwujemy wzrost treści wulgarnych.

# Pytanie 5.

Poprzednie pytanie pozwoliło na określenie czy mamy do czynienia z coraz większą ilością treści wulgarnych. Uzyskaliśmy odpowiedź twierdzącą, wobec tego zastanowię się czy wulgarne treści przekładają się na odbiór słuchaczy - czy treści wulgarne wpływają na pozytywność utworu.

Tworzę wykres kolumnowy dla utworów z treścią wulgarną w zależności od kategorii pozytywności.

```{r}
utwory %>% 
  filter(Wulgarnosc == "Tak") %>%
  ggplot() +
  geom_bar(aes(x = Wulgarnosc, fill = Pozytywnosc_kat),
           color = "black", 
           position = "dodge2") +
  theme_light() +
  labs(title = "Wulgarność utworu, a jego pozytywność",
       x = "Wulgarność",
       y = "Liczba utworów",
       fill = "Pozytywność utworów") + 
  theme(axis.text.x = element_blank())
```

Jak widać wulgarność utworu nie przekłada się na negatywny odbiór, czego wstępnie można było się spodziewać. Wyznaczmy jednak średnią pozytywności dla utworów wulgarnych i niewulgarnych, żeby móc to lepiej zaobserwować.

```{r}
utwory %>%
  select(Wulgarnosc, Pozytywnosc) %>%
  group_by(Wulgarnosc) %>%
  summarize(ŚREDNIA = mean(Pozytywnosc))
```

Rzeczywiście na podstawie otrzymanej statystyki możemy stwierdzić, że wulgarność utworów muzycznych zupełnie nie wpływa na odbiór słuchaczy.

# Pytanie 6.

Przechodzimy do głębszej analizy poszczególnych zależności między zmiennymi. W kolejnej części odpowiem na pytanie: Czy istnieje jakaś zależność miedzy skalą lub kluczem, a popularnością?

Żeby móc odpowiedzieć na to pytanie wpierw spójrzmy jak wygląda rozkład liczby utworów w zależności od klucza i skali. 

Będę chciał stworzyć wykres kolumnowy w podziale na skalę, gdzie kolor będzie określany przez `Klucz`. W tym celu muszę najpierw stworzyc wektor 12 kolorów. Wykorzystuję do tego pakiet `RColorBrewer`.

```{r}
paleta <- c(brewer.pal(11, "RdYlBu"), "black")
```

Następnie stworzony wektor kolorów wykorzystuję do zbudowania wykresu.

```{r}
utwory %>%
  ggplot() +
  geom_bar(aes(x = Skala, fill = Klucz),
           color = "white", 
           position = "dodge2") +
  theme_light() +
  scale_fill_manual(values = paleta) +
  labs(title = "Ilość utworów w skali w zależności od klucza",
       x = "Skala",
       y = "Ilość")
```

Widzimy, że w skali minorowej dominują gamy:

* H

* F

* C#

Oraz w skali majorowej:

* C#

* G

* C

Wynika to najprawdopodobniej z uwagi na to, że w tych gamach większości artystów łatwiej jest tworzyć utwory wokalne, które są skierowane do szerokiej publiki.

Zastanówmy się zatem, czy popularność utworów zmienia się w zależności od skali. Wobec tego tworzymy wykresy gęstości.

```{r}
utwory %>%
  ggplot() +
  geom_density(aes(x = Popularnosc),
               color = "darkblue",
               fill = "lightblue") + 
  facet_wrap(~ Skala, nrow = 2)+
  theme_light() +
  labs(title = "Popularność utworów w zależności od skali",
       x = "Popularność",
       y = "")
```

Wykresy wspieramy dodatkowo statystykami opisowymi.

```{r}
utwory %>%
  select(Skala, Popularnosc) %>%
  group_by(Skala) %>%
  summarize(ŚREDNIA = mean(Popularnosc),
            MINIMUM = min(Popularnosc),
            MAKSIMUM = max(Popularnosc))
```

Na podstawie wykresu i statystyk opisowych możemy stwierdzić, że popularność nie zależy od skali utworu.

Może jednak istnieje związek pomiędzy popularnością utworu, a kluczem w którym został skomponowany. Ponownie tworzymy odpowiednie wykresy i statystyki opisowe.

```{r}
utwory %>%
  ggplot() +
  geom_density(aes(x = Popularnosc),
               color = "darkgreen",
               fill = "lightgreen") + 
  facet_wrap(~ Klucz, ncol = 3) +
  theme_light() +
  labs(title = "Popularność utworów w zależności od skali",
       x = "Popularność",
       y = "")
```

```{r}
utwory %>%
  select(Klucz, Popularnosc) %>%
  group_by(Klucz) %>%
  summarize(ŚREDNIA = mean(Popularnosc),
            MEDIANA = median(Popularnosc),
            ODCHYLENIE = sd(Popularnosc))
```

Jak widać średnie wartości praktycznie nie różnią się od siebie, jednak odchylaja się w najmniejszy sposób dla gamy 8 czyli G#, a najbardziej dla gamy 10 czyli A#.

Mimo to nie są to znaczne różnice, więc nie możemy jednoznacznie stwierdzic o dużej zależności pomiędzy popularnością, a kluczem lub skalą utworu.

# Pytanie 7.

Kolejna część zostanie poświęcona pytaniu: Co wpływa na pozytywne odczucia słuchaczy? W tym celu na samym początku tworzę macierz korelacji wyznaczając wsp. korelacji rang Spearmana, a następnie odpowiednio to wizualizuję.

```{r}
korelacje <- cor(utwory[, c("Czas_trwania", "Popularnosc", "Tanecznosc", "Energicznosc",
                            "Glosnosc", "Slowa_mowione", "Akustycznosc", "Instrumentalnosc",
                            "BPM", "Pozytywnosc")],
                 method = "spearman")
round(korelacje, 2)
corrplot(korelacje, method = "square", type = "upper") 
```

Widzimy wysoką zależność pomiędzy zmiennymi `Pozytywnosc`, a `Tanecznosc`. Przyjrzyjmy się tej zależności za pomocą wykresu punktowego.

```{r}
utwory %>%
  ggplot() +
  geom_point(aes(x = Tanecznosc, y = Pozytywnosc), 
             size = 2, 
             color = "darkgreen", 
             alpha = 0.3) +
  theme_light() +
  labs(title = "Związek między pozytywnością i tanecznością utworu",
       x = "Taneczność",
       y = "Pozytywność")
```

Widzimy, że faktycznie im bardziej utwór jest taneczny, tym bardziej przekłada się na pozytywny odbiór słuchaczy.

Ponadto tablica korelacji sugeruje nam zależność ze zmienną `Energicznosc`. Przyjrzyjmy się tej zależności za pomocą wykresów pudełkowych w zależności od kategorii pozytywności.

```{r}
utwory %>%
  ggplot() +
  geom_boxplot(aes(x = reorder(Pozytywnosc_kat, Energicznosc), y = Energicznosc)) +
  theme_light() +
  labs(title = "Pozytywność utworu, a jego energiczność",
       x = "Pozytywność",
       y = "Energiczność")
```

Ponownie możemy stwierdzić, że im bardziej utwór jest energiczny tym bardziej pozytywnie jest odbierany.

Oprócz bezpośredniego związku ze zmienna `Pozytywnosc`, możemy również zauważyć silną zależność między zmiennymi `Glosnosc`, a `Energicznosc`, która wykazaliśmy, że jest również powiązana ze zmienną `Pozytywnosc`.

```{r}
utwory %>%
  ggplot() +
  geom_point(aes(x = Glosnosc, y = Energicznosc),
             size = 2, 
             color = "darkblue", 
             alpha = 0.2) +
  theme_light() +
  labs(title = "Związek między głośnością i energicznością utworu",
       x = "Głośność",
       y = "Energiczność")
```

Ten sam związek pokażmy w zależności od kategorii pozytywności.

```{r}
utwory %>%
  ggplot() +
  geom_point(aes(x = Glosnosc, y = Energicznosc, color = Pozytywnosc_kat),
             size = 2) + 
  theme_light() +
  scale_color_manual(values = c("magenta4", "orchid", "mistyrose", "lightgreen", "darkgreen")) +
  labs(title = "Pozytywność utworu w zależności od głośności i energiczności",
       x = "Głośność",
       y = "Energiczność",
       color = "Pozytywność")
```

Wykres wyraźnie prezentuje zależność między zmiennymi `Pozytywnosc` i `Glosnosc`. Dodatkowo wyznaczmy jeszcze statystyki opisowe.

```{r}
utwory %>%
  select(Pozytywnosc_kat, Glosnosc) %>%
  group_by(Pozytywnosc_kat) %>%
  summarize(ŚREDNIA = mean(Glosnosc),
            MEDIANA = median(Glosnosc),
            ODCHYLENIE = sd(Glosnosc),
            MINIMUM = min(Glosnosc),
            MAKSIMUM = max(Glosnosc))
```

Widzimy, że im niższa wartość zmiennej `Glosnosc` tym większa pozytywność utworu. Oznacza to, że głośniejsze utwory maja bezpośrednie przełożenie na pozytywny odbiór muzyki, w przeciwieństwie do cichych.

Na sam koniec spójrzmy jeszcze w jaki sposób długość utworu wpływa na jego odbiór.

```{r}
utwory %>% 
  ggplot() +
  geom_boxplot(aes(x = Pozytywnosc_kat, y = Czas_trwania)) +
  theme_light() +
  labs(title = "Czas trwania w zależności od kategorii pozytywności",
       x = "Pozytywność",
       y = "Czas trwania")
```

Możemy zaobserwować, że nie ma tutaj dużych zależności, jednak jesteśmy w stanie powiedzieć, że dłuższe utwory negatywnie wpływają na odbiór.

# Pytanie 8.

Skupmy się jeszcze na zmiennej `Tanecznosc` i zastanówmy się czy istnieją jakieś zależności z innymi zmiennymi. Zacznijmy od analizy zależności tempem utworu.


```{r}
utwory %>%
  ggplot() +
  geom_point(aes(x = Tanecznosc, y = BPM),
             color = "lightsalmon4",
             alpha = 0.4) +
  theme_light() +
  labs(title = "Zależność między tempem, a tanecznością",
       x = "Taneczność",
       y = "BPM")
```

Na podstawie wykresu możemy stwierdzić, że najchętniej słuchacze tańczą do muzyki o tempie w przedziale około 90-130 uderzeń na minutę.

Zastanówmy się zatem, czy większa chęć do tańca wiąże się bezpośrednio z mniej energicznymi utworami, czy może jednak istnieje tendencja do tańczenia przy muzyce znacznie dynamicznej.

```{r}
utwory %>%
  ggplot() +
  geom_point(aes(x = Tanecznosc, y = Energicznosc),
             color = "deeppink4",
             alpha = 0.4) +
  theme_light() +
  labs(title = "Związek między tanecznością i energicznością utworu",
       x = "Taneczność",
       y = "Energiczność")
```

Możemy wyciągnąć wnioski, że faktycznie im bardziej energiczny utwór, tym większa chęć do tańca wśród słuchaczy.

Na sam koniec spójrzmy jeszcze raz na zależności pomiędzy tanecznością, a pozytywnością utworu. Tym razem rozważmy analizę wykresów pudełkowych.

```{r}
utwory %>%
  ggplot() +
  geom_boxplot(aes(x = reorder(Pozytywnosc_kat, Tanecznosc), y = Tanecznosc)) +
  theme_light() +
  labs(title = "Związek między pozytywnością i tanecznością utworu",
       x = "Pozytywność",
       y = "Taneczność")
```

Widzimy, że zasadniczo utwory pozytywne, czyli takie, które są odbierane jako wesołe i radosne zdecydowanie mają wpływ na zmienną `Tanecznosc`. Im bardziej pozytywny charakter utworu, tym większa chęć do tańca słuchaczy.

# Zakończenie

Powyższa analiza danych sprawiła mi wiele przyjemności oraz jednocześnie pozwoliła na pogłębienie wiedzy i umiejętności w zakresie formatowania, odpowiedniego selekcjonowania, a także wizualizowania danych. 

Dowiedziałem się wielu ciekawych rzeczy jak np. informacje dotyczące najpopularniejszych artystów czy utworów z lat 1999-2019. Ponadto ku wielkiemu zdziwieniu zobaczyłem, że treści wulgarne nie wpływają na odbiór utworu przez słuchaczy. Oprócz stricte wniosków płynących z analizy wykresów i statystyk, poprzez długie przygotowania dowiedziałem się wielu informacji dotyczących skal i gam muzycznych, w których komponuje się utwory. Przygotowany zestaw pozwolił mi również zrozumieć i poznać wartości wpływające na charakter pozytywności danego utworu oraz cechy warunkujące chęć słuchaczy do tańca.

Projekt eksploracyjnej analizy danych umożliwił mi zgłębienie wiedzy nie tylko na płaszczyźnie statystyki, programowania w języku R, ale również na płaszczyźnie życia codziennego. Wierzę, że zdobyte umiejętności zostaną ze mną na długo i w przyszłości jeszcze będę miał okazję je wykorzystać.