---
title: "Zestaw zadań nr 1"
author: "Wiktor Kostera"
date: "2023-10-10"

output: 
  html_document:
    theme: cerulean
    toc: true
    highlight: tango
    toc_float: true
---
```{css, echo=FALSE}
pre {
  max-height: 300px;
  overflow-y: auto;
}

pre[class] {
  max-height: 450px;
}
```

## Zadanie 1

Celem pierwszego zadania było stworzenie dwóch wektorów i wykonanie na nich podstawowych operacji.

```{r}
pierwsza <- c(1, 2, 3, 4, 5, 6, 7, 8)
druga <- c(9, 1, 1, 2, 3, 4, 5, 6)
```

Następnie utworzone wektory możemy wywołać.

```{r}
pierwsza
druga
```

Kolejnym elementem było policzenie sumy, różnicy oraz dodanie do pierwszego wektora wartości 1.

```{r}
suma <- pierwsza + druga
suma
roznica <- pierwsza - druga
roznica
wiecej <- pierwsza + 1
wiecej
```

Następnie należało wyznaczyć średnią oraz odchylenie standardowe.

```{r}
mean(pierwsza)
sd(pierwsza)
```

## Zadanie 2

Drugie zadanie zostało poświęcone wprowadzeniu ramki danych `osoby` dla siedmiu obserwacji o wartościach `waga` oraz `wzrost`.

```{r}
wzrost <- c(175, 180, 168, 185, 170, 190, 163)
waga <- c(98, 76, 58, 90, 64, 80, 58)
osoby <- data.frame(wzrost, waga)
osoby
```

Następnie z wykorzystaniem kilku funkcji można przeprowadzić podstawową inspekcję wprowadzonych danych.

```{r}
str(osoby)
head(osoby)
tail(osoby)
dim(osoby)
summary(osoby)
```

## Zadanie 3

W kolejnym zadaniu dla danych z poprzedniego przykładu należało dodać nazwy wierszy.

```{r}
rownames(osoby) <- c("Michał", "Jacek", "Ola", "Dawid", "Weronika", "Wiktor", "Ewa")
osoby
```

Kolejnym elementem było stworzenie obiektu `BMI`, wyświetlenie osób o BMI wyższym niż 30, a także zliczenie osób o BMI ≤ 25.

```{r}
BMI <- waga/(wzrost/100)^2
osoby <- data.frame(wzrost, waga, BMI)
osoby

osoby[osoby$BMI > 30,]

sum(osoby$BMI <= 25)
```

## Zadanie 4

Zadanie 4. zostało poświęcone ramkom danych `mtcars` oraz `Orange`. Pierwsza z nich to ramka danych opisująca zużycie paliwa i 10 aspektów konstrukcyjnych dla 32 samochodów z lat 1973-1974. Z kolei druga opisuje dane dotyczące drzew pomarańczy. Poniższy fragment kodu pokazuje oba zestawy danych. 

```{r}
mtcars
Orange
```

Przy użyciu funkcji `str()` możemy poznać ich strukturę.

```{r}
str(mtcars)
str(Orange)
```

Dalsza część zadania jest poświęcona poszczególnym operacjom na tych zestawach. Poniższe linie kodu umożliwiają przedstawienie aut posiadających 6 cylindrów oraz policzenie średniej liczby koni mechanicznych dla aut o spalaniu mniejszym niż 20.

```{r}
mtcars[mtcars$cyl == 6,] 
mean(mtcars[mtcars$mpg < 20,]$hp)
```

Na sam koniec należało zbudować histogram dla jednej wybranej zmiennej z zestawu `Orange` oraz narysowanie wykresy pudełkowego dla zmiennych `mpg`, `hp` i `qsec` z zestawu `mtcars`. Z uwagi na dużą różnicę w ich wartościach postanowiłem podzielić wykres pudełkowy na dwa osobne: jeden prezentujący dane dla zmiennej `hp` oraz drugi dla danych `mpg` oraz `qsec`.

```{r}
hist(Orange$age, main = "Drzewa pomaranczy", 
     xlab = "Wiek w dniach", 
     ylab = "Występowanie")


boxplot(data.frame("mpg"= mtcars$mpg, "qsec" = mtcars$qsec), 
        main = "Wykres pudełkowy dla zmiennych mpg i qsec") 

boxplot(mtcars$hp, 
        main = "Wykres pudełkowy dla koni mechanicznych",
        xlab = "hp")
```

## Zadanie 5

Początek zadania piątego polega na instalacji oraz wczytaniu pakietu `psych`. Następnie należało porównać różnicę pomiędzy funkcją `summary()`, a `describeBy` na przykładzie zestawu `mtcars`.

```{r}
library("psych")

describe(mtcars)
summary(mtcars)
```

Jak widać różnica pomiędzy nimi jest taka, że `describe()` pokazuje więcej statystyk dla danych wyświetlanych w wierszach w odróżnieniu do kilku mniej szczegółowych wartości wyświetlanych w grupach przy użyciu funkcji `summary()`.

Następnie zadanie polegało na zapoznaniu się z funkcją `describeBy()`. Jest to funkcja pozwalająca na wyświetlanie statystyk dla poszczególnych zmiennych i ich grupowaniu. W poniższym przykładzie grupuje po ilości cylindrów silnika dzięki czemu możemy porównac jak zachowują się dane statystyczne dla poszczególnych wartości cylindrów: 4, 6, 8.

```{r}
describeBy(mtcars, "cyl")
```

## Zadanie 6

Kolejne zadanie poświęcone jest danym wylosowanym przez poszczególne funkcje. Na początku należało wygenerować 20 wyników rzutu kostką do gry oraz nazwać tę zmienną `proba`. Następnie trzeba było odpowiedzieć na pytanie: ile wynosi średnia i odchylenie standardowe?

```{r}
proba <- sample(1:6, 20, replace = TRUE)
proba

mean(proba)
sd(proba)
```

Elementem zadania było również wygenerowanie 100 rzutów monetą, przypisanie ich do zmiennej `rzut` oraz udzielenie odpowiedzi na pytanie: ile wypadło orłów?

```{r}
rzut <- sample(0:1, 100, replace = TRUE)
sum(rzut)
```

Należało również wylosować bez zwracania 10 liczb ze zbioru liczb naturalnych od 1 do 100, a także zapoznanie się z trzema funkcjami: `rnorm()`, `rpois()` oraz `rt()` i przestawienie użycia jednej z nich na wybranym przykładzie.

```{r}
bez_zwracania <- sample(1:100, 10, replace = FALSE)
bez_zwracania

x1 <- rnorm(10, mean = 12, sd = 3)
x1
```

Powyższa funkcja losuje 10 wartości w oparciu o rozkład, w którym średnia wynosi 10 oraz odchylenie standardowe jest równe 3.

## Zadanie 7

W zadaniu siódmym należało stworzyć listę w oparciu o podaną instrukcję.

```{r}
lista <- list(palenie = c(F,T,T,F,F,T,F),
              cyfry = 0:9,
              macierz = matrix(sample(1:5,16,replace = T),4,4),
              tekst = c("Litwo", "ojczyzno", "moja", "ty",
                         "jestes", "jak", "zdrowie"))
lista
```

Kolejnym etapem było odwołanie się do:

- obiektu `tekst`,
```{r}
lista[[4]]
lista[["tekst"]]
```

- trzeciego elementu wektora `cyfry`,

```{r}
lista$cyfry[3]
```

- trzeciej kolumny obiektu `macierz`.

```{r}
lista$macierz[, 3]
```

## Zadanie 8

Zadanie ósme polegało na zdefiniowaniu zmiennej `wiek` i `waga`. Są to zmienne opisujące osoby o danej wadze i danym wieku. Kolejnym etapem było zbudowanie z nich ramki danych `pacjenci`, a następnie wykluczenie z zestawu osoby o wadze > 90 kg.

```{r}
wiek <- c(50, 17, 39, 27, 90)
waga <- c(80, 75, 92, 105, 60)

pacjenci <- data.frame(wiek, waga)
pacjenci

pacjenci <- pacjenci[pacjenci$waga <= 90,]
pacjenci
```

## Zadanie 9 

W zadaniu dziewiątym należało zainstalować i wczytać zestaw `nycflights13` oraz zgodnie z instrukcją  zbudować model regresji.

```{r}
library(nycflights13)

flight_lm <- lm(arr_delay ~ dep_delay + month + carrier, 
                data = flights)
```

Następnie należało odpowiedzieć na poszczególne pytania: 

- ile różnych pozycji znajduje się na tej liście,

```{r}
ile_pozycji <- length(flight_lm)
ile_pozycji
```

- jak nazywają się te elementy listy,

```{r}
nazwy <- names(flight_lm)
nazwy
```

- wyświetl współczynniki tego modelu.

```{r}
wspolczynniki <- coefficients(flight_lm)
wspolczynniki
```

## Zadanie 10

W kolejnym zadaniu należało wczytać macierz `VADeaths`, przedstawiającej dane dotyczące śmierci mężczyzn/kobiet ze wsi/miasta na 1000 osób z podziałem na różne grupy wiekowe. Następnie należało zmienić nazwy etykiet na polskie.

```{r}
VADeaths
colnames(VADeaths) <- c("M - wieś", "K - wieś", "M - miasto", "K - miasto")
VADeaths
```

Kolejnym krokiem było podzielenie macierzy na dwie reprezentujące odpowiednio kobiety i mężczyzn.

```{r}
wiersze <- rownames(VADeaths)
naglowkiM <- c("M - wieś", "M - miasto")
naglowkiK <- c("K - wieś", "K - miasto")
mezczyzni <- matrix(data = VADeaths[,1:2], nrow = 5, ncol = 2, dimnames = list(wiersze, naglowkiM))
mezczyzni
kobiety <- matrix(data = VADeaths[,3:4], nrow = 5, ncol = 2, dimnames = list(wiersze, naglowkiK))
kobiety
```


Następnie należało policzyć średnie dla wierszy i kolumn, a także dodanie ich do nowo utworzonych macierzy.

```{r}
# dodawanie srednich do macierzy dla mezczyzn
srednie_w_m <- rowMeans(mezczyzni)
mezczyzni <- cbind(mezczyzni, Srednie = srednie_w_m)
srednie_k_m <- colMeans(mezczyzni)
mezczyzni <- rbind(mezczyzni, Srednie = srednie_k_m)
mezczyzni[6, 3] = 0 
mezczyzni

# dodawanie srednich do macierzy dla kobiet
srednie_w_k <- rowMeans(kobiety)
kobiety <- cbind(kobiety, Srednie = srednie_w_k)
srednie_k_k <- colMeans(kobiety)
kobiety <- rbind(kobiety, Srednie = srednie_k_k)
kobiety[6, 3] = 0
kobiety
```

## Zadanie 11

Zadanie 11. polegało na użyciu instrukcji `if-else` oraz `ifelse` w celu sprawdzenia czy podana liczba jest podzielna przez 4.

```{r}
liczba <- 120321321

if (liczba %% 4 == 0) {
  "Liczba jest podzielna przez 4"
} else {
  "Liczba nie jest podzielna przez 4"
}

ifelse(liczba %% 4 == 0, 
       "Liczba jest podzielna przez 4", 
       "Liczba nie jest podzielna przez 4")
```

## Zadanie 12 

Celem kolejnego zadania było stworzenie zmiennej `ksiazki` zgodnie z podanym schematem. Dane informują ile poszczególna osoba przeczytała książek w minionym kwartale.

```{r}
ksiazki <- sample(0:4, size = 25, replace = TRUE)
ksiazki
```

Kolejnym etapem zadania było wykonanie odpowiednich poleceń: 

- Ile wynosi średnia liczba przeczytanych książek?

```{r}
mean(ksiazki)
```

- Ile osób przeczytało przynajmniej trzy książki?

```{r}
sum(ksiazki >= 3)
```

- Ile osób nie przeczytało żadnej książki?

```{r}
sum(ksiazki == 0)
```

- Stworzyć zmienną `ksiazki2`, która będzie mówiła o tym, czy ktoś czyta książki (przeczytał min. jedna). Uzyj do tego petli for.

```{r}
ksiazki2 <- 0

for(i in 1:25) {
  if (ksiazki[i] != 0)
    ksiazki2 = ksiazki2 + 1
}

ksiazki2
```

- Stworzyć instrukcję warunkową, która mając datę (miesiąc i rok), odpowie na pytanie o liczbę dni w tym miesiącu. Zapoznać się z relacją `%in%`.

```{r}
data <- c(4, 2023)

dni_31 <- c(1, 3, 5, 7, 8, 10, 12)
dni_30 <- c(4, 6, 9, 11)

if (data[1] %in% dni_31) {
  "Liczba dni w podanym miesiacu to 31"
} else if (data[1] %in% dni_30) {
  "Liczba dni w podanym miesiacu to 30"
} else if (data[2] %% 4 == 0) {
  "Liczba dni w podanym miesiacu to 29"
} else {
  "Liczba dni w podanym miesiacu to 28"
}
```

## Zadanie 13

Zadanie trzynaste polegało stworzeniu funkcji, która zamienia temperaturę w Celsjuszach na temperaturę w Kelwinach i Fahrenheita.

```{r}
temperatury <- function(celsjusze) {
  kelwiny <- celsjusze + 273.15
  fahrenheita <- celsjusze * 1.8 + 32
  wyniki <- c(kelwiny, fahrenheita)
  return(wyniki)
}

celsjusze <- 30

wyniki <- temperatury(celsjusze)

```

Następnie możemy wypisać wyniki dla podanej temperatury:

```{r}
cat("Temperatura w Celsjuszach:", celsjusze, "\n")
cat("Temperatura w Kelwinach:", wyniki[1], "\n")
cat("Temperatura w Fahrenheitach:", wyniki[2], "\n")
```

## Zadanie 14

Kolejnym zadaniem było stworzenie funkcji, która na podstawie długości boków trójkąta, wyznacza jego pole. Należało zadbać o to, by funkcja wyświetliła komunikat, jeśli podane długości boków nie tworzą trójkąta.

```{r}
pole <- function(boki) {
  boki <- sort(boki, decreasing = T)
  if (boki[3] + boki[2] <= boki[1]) {
    return("Podane wymiary bokow nie tworza trojkata")
  } else {
    p <- (boki[1] + boki[2] + boki[3])/2
    pole <- sqrt(p*(p-boki[1])*(p-boki[2])*(p-boki[3]))
    return(pole)
  }
}

boki <- c(3, 4, 5)
pole_trojkata <- pole(boki)
pole_trojkata
```

## Zadanie 15

W zadaniu 15. należało stworzyć funkcję, która na podstawie długości boków trójkąta odpowiada na pytanie o to, czy trójkąt jest ostrokątny, prostokątny lub rozwartokątny.

```{r}
kat <- function(boki) {
  boki <- sort(boki, decreasing = T)
  if (boki[3]^2 + boki[2]^2 == boki[1]^2) {
    return("Trojkat o podanych bokach jest prostokatny")
  } else if (boki[3]^2 + boki[2]^2 < boki[1]^2) {
    return("Trojkat o podanych bokach jest rozwartokatny")
  } else {
    return("Trojkat o podanych bokach jest ostrokatny")
  }
}

boki <- c(11, 11, 2)
jaki_kat <- kat(boki)
jaki_kat
```

## Zadanie 16

Kolejne zadanie miało na celu stworzenie ramki danych według podanego schematu. 

```{r}
wzrost <- round(rnorm(100, 175, 10),0)
waga   <- round(wzrost - 105 + rnorm(1,0,5))
wiek   <- sample(20:60, 100, replace = TRUE)
dzieci <- rpois(100, lambda = 1)
osoby  <- data.frame(wzrost = wzrost, waga = waga,
                     wiek = wiek, dzieci = dzieci)
```

Do utworzonej ramki danych należało dołączyć zmienną `BMI` oraz `plec`, gdzie pierwsza połowa danych to kobiety, a druga to mężczyźni.

```{r}
osoby$BMI <- round(waga/(wzrost/100)^2, 2)

osoby$plec <- rep(c(0,1), each = 50)
osoby
```

Następnie należało wykonać szereg poleceń: 

a. Z wykorzystaniem funkcji: `str()`, `head()`, `tail()`, `dim()` oraz `summary()` przyjrzeć się uzyskanemu zestawowi danych.

```{r}
str(osoby)
head(osoby)
tail(osoby)
dim(osoby)
summary(osoby)
```

b. Ile osób w zbiorze danych posiada min. dwójkę dzieci? Spróbuj w tym celu wykorzystać operacje logiczne oraz funkcję `sum()`.

```{r}
sum(osoby$dzieci >= 2)
```

c. Użyj instrukcji logicznych, by wydobyć z danych osoby, które posiadają min. 185 cm wzrostu.

```{r}
osoby[osoby$wzrost >= 185, ]
```

d. Ile wynosi średnia wzrostu w badanej grupie? (użyć np. funkcji `mean()`)? Czy jesteś w stanie odpowiedzieć na pytanie kto jest przecietnie wyższy: kobiety, czy mężczyźni (użyj funkcji `describe.by()` z pakietu `psych` lub podziel zestaw danych na kobiety i mężczyzn i wyznacz odpowiednie statystyki opisowe)

```{r}
mean(osoby$wzrost)

library("psych")
describeBy(osoby, "plec")
```

Odpowiedź na pytanie dotyczące przeciętnego wzrostu można znaleźć w wyświetlonych statystykach patrząc na odpowiednią rubrykę.

e. Z wykorzystaniem instrukcji logicznych pokaż te osoby, które mają BMI > 30. Ile wśród nich to mężczyźni, a ile to kobiety?

Z uwagi na losujące się dane dotyczące wzrostu oraz wagi, za każdym razem zestaw danych wygląda inaczej, dlatego niekiedy wszystkie wartości są wyświetlane za pomocą poniższego kodu, czasami żadne. Instrukcja zgodnie z którą miał zostać utworzony zestaw danych powoduje, że `BMI` nigdy nie osiąga szukanej wartości 30, z tego powodu zdecydowałem się zmienić wartość na 23.5.

```{r}
osoby[osoby$BMI > 23.5, ]
sum(osoby$BMI > 23.5 & osoby$plec == 1)
sum(osoby$BMI > 23.5 & osoby$plec == 0)
```

f. Dołącz do zestawu danych zmienną `wzrost2`, która będzie przyjmowała trzy wartości: niski o ile wzrost < 165, sredni, o ile wzrost jest między 165 i 185 oraz wysoki, gdy wzrost >= 185.

```{r}
osoby$wzrost2 <- ifelse(osoby$wzrost < 165, "niski", ifelse(osoby$wzrost >= 185, "wysoki", "sredni"))
osoby
```

g. Skorzystaj z funkcji `summary()` dla zmiennej `wzrost2`. Czy na jej podstawie możesz ocenić, ile osób jest wysokich? Zmień typ tej zmiennej na `factor` - czy to pomogło?

```{r}
summary(osoby$wzrost2)
osoby$wzrost2 <- factor(osoby$wzrost2, levels = c("niski", "sredni", "wysoki"))
summary(osoby$wzrost2)
```

## Zadanie 17

Zadanie 17. polegało na stworzeniu listy zgodnie z podaną instrukcją.

```{r}
lista <- list(palenie = c(F,T,T,F,F,T,F),
              cyfry = 0:9,
              macierz = matrix(sample(1:5, 16, replace = T), 4, 4),
              tekst = c("Litwo", "ojczyzno", "moja", "ty",
                         "jestes", "jak", "zdrowie"))
lista
```

Kolejnym etapem było odwołanie się do:

- obiektu `tekst`,
```{r}
lista[[4]]
lista[["tekst"]]
```

- trzeciego elementu wektora `cyfry`,

```{r}
lista$cyfry[3]
```

- trzeciej kolumny obiektu `macierz`.

```{r}
lista$macierz[, 3]
```

Ostatnim elementem zadania było stworzenie instrukcji warunkowej sprawdzającej czy podana liczba jest podzielna przez 5.

```{r}
liczba <- 120321320

if (liczba %% 5 == 0) {
  "Liczba jest podzielna przez 5"
} else {
  "Liczba nie jest podzielna przez 5"
}

ifelse(liczba %% 5 == 0, 
       "Liczba jest podzielna przez 5", 
       "Liczba nie jest podzielna przez 5")
```

## Zadanie 18

Celem kolejnego zadania było stworzenie zmiennej `ksiazki` zgodnie z podanym schematem. Dane informują ile poszczególna osoba przeczytała książek w minionym kwartale.

```{r}
ksiazki <- sample(0:4, size = 25, replace = TRUE)
ksiazki
```

Kolejnym etapem zadania było wykonanie odpowiednich poleceń: 

- Ile wynosi średnia liczba przeczytanych książek?

```{r}
mean(ksiazki)
```

- Ile osób przeczytało przynajmniej trzy książki?

```{r}
sum(ksiazki >= 3)
```

- Ile osób nie przeczytało żadnej książki?

```{r}
sum(ksiazki == 0)
```

- Stworzyć zmienną `ksiazki2`, która będzie mówiła o tym, czy ktoś czyta książki (przeczytał min. jedna). Uzyj do tego petli for.

```{r}
ksiazki2 <- 0

for(i in 1:25) {
  if (ksiazki[i] != 0)
    ksiazki2 = ksiazki2 + 1
}

ksiazki2
```

## Zadanie 19

Zadanie 19. polegało na stworzeniu funkcji, która mając datę (miesiąc i rok) odpowie na pytanie o liczbę dni w tym miesiącu.

```{r}
ile_dni <- function(data) {
  dni_31 <- c(1, 3, 5, 7, 8, 10, 12)
  dni_30 <- c(4, 6, 9, 11)
  
  if (data[1] %in% dni_31) {
    return("Liczba dni w podanym miesiacu to 31")
  } else if (data[1] %in% dni_30) {
    return("Liczba dni w podanym miesiacu to 30")
  } else if (data[2] %% 4 == 0) {
    return("Liczba dni w podanym miesiacu to 29")
  } else {
    return("Liczba dni w podanym miesiacu to 28")
  }
}

data <- c(2, 2024)
ile_dni(data)
```

## Zadanie 20

Ostatnim zadaniem w tym zestawie było stworzenie funkcji, która na podstawie określonych wzorów pozwala na policzenie pewnym wartości. Zdecydowałem się na napisanie funkcji, która pozwoli obliczyć pierwiastki równania kwadratowego.

```{r}
rownanie <- function(wsp) {
  delta <- wsp[2]^2 - 4 * wsp[1] * wsp[3]
  if (delta > 0) {
    x1 <- (-wsp[2] + sqrt(delta))/(2 * wsp[1])
    x2 <- (-wsp[2] - sqrt(delta))/(2 * wsp[1])
    return(cat("Rozwiazaniem rownania kwadratowego o zadanych wspolczynnikach jest x1 =",
               x1, " oraz x2 =", x2))
  }
  else if (delta == 0) {
    x <- -wsp[2]/(2 * wsp[1])
    return(cat("Rozwiazaniem rownania kwadratowego o zadanych wspolczynnikach jest x =", x))
  }
  else {
    re <- -wsp[2]/(2 * wsp[1])
    im <- sqrt(-delta)/(2 * wsp[1])
    return(cat("Rozwiazaniem rownania kwadratowego o zadanych wspolczynnikach jest x1 =",
               re, "+", im,"i  oraz x2 =", re, "-", im,"i"))
  }
}

wsp <- c(1,3,5)
rownanie(wsp)
```

