---
title: "Zestaw zadań nr 2"
author: "Wiktor Kostera"
date: "2023-10-24"
output: 
  html_document:
    theme: cerulean
    toc: true
    highlight: tango
    toc_float: true
    df_print: paged
---

```{css, echo=FALSE}
pre {
  max-height: 300px;
  overflow-y: auto;
}

pre[class] {
  max-height: 450px;
}
```

## Zadanie 1

Pierwsze zadanie miało na celu zapoznanie się z podstawowymi funkcjami z rodziny `apply()`. Na samym początku należało stworzyć zgodnie z instrukcją listę `lista2` i na nie zastosować funkcję `lapply()` w celu obliczenia podstawowych statystyk opisowych tj. `mean()`, `sd()` oraz `quantile`.

```{r}
lista2 <- list(dane1 = c(NA, 1:10),
               dane2 = c(-5:5, NA))
lista2

lapply(lista2, mean, na.rm = TRUE)
lapply(lista2, sd, na.rm = TRUE)
lapply(lista2, quantile, na.rm = TRUE)
```

## Zadanie 2

Kolejne zadanie polegało na wykonaniu kilku poleceń przy użyciu funkcji `sapply()`. W tym celu należało stworzyć zgodnie z instrukcją listę `lista4`, a następnie obliczyć `min()` oraz `max()`.

```{r}
lista4 <- list(dane1 = 20:1,
               dane2 = 1:10,
               dane3 = 1:5)
lista4

sapply(lista4, min)
sapply(lista4, max)
```

Jak można zauważyć funkcja `lapply()` zawsze zwraca listę podczas gdy `sapply()` upraszcza formę do jak najbardziej jednorodnej co nie zawsze jest listą.

Ostatnim elementem zadania było zbudowanie funkcji mierzącej współczynnik zmienności. W tym celu można wykorzystać funkcję `sapply()`. Następnie wywołuję ją dla listy `lista4`.  

```{r}
wsp_zmiennosci <- function(lista4) {
  wsp <- sapply(lista4, sd)/sapply(lista4, mean)
  wsp
}

wsp_zmiennosci(lista4)
```

## Zadanie 3

Celem następnego zadania było wyjaśnienie w jaki sposób działa funkcja `apply()`. W tym celu tworzę macierz składającą się z 30 elementów. 

```{r}
macierz1 <- matrix(1:30, nrow = 5, ncol = 6)
macierz1
```

Funkcja `apply()` w przeciwieństwie do pozostałych z rodziny, stosowana jest do wykonywania konkretnej funkcji do wartości tablicy lub macierzy odpowiednio na wierszach lub kolumnach. Argument `MARGIN` decyduje o tym, dla jakiej części zestawu chcemy wykonać funkcję (1 dla wierszy, 2 dla kolumn). Poniższe przykłady pokazują zastosowanie w jednym jak i drugim przypadku.

```{r}
apply(macierz1, MARGIN = 1, mean)
apply(macierz1, MARGIN = 2, sum)
```

## Zadanie 4 

Zadanie 4. koncentruje się na zapoznaniu z funkcją `tapply()`. W tym celu należało wykonać następujące polecenia: 

a. Obejrzeć zestaw mtcars (on również jest jednym ze zbiorów w pakiecie datasets).

```{r}
mtcars
```

b. Z wykorzystaniem odpowiedniej funkcji z rozdziny `apply()`, uzyskać informację o przeciętnym spalaniu w zależności od liczby cylindów.

```{r}
tapply(X = mtcars$mpg, INDEX = mtcars$cyl, FUN = mean)
```

c. Rozszerzyć analizę w/w problemu i wyświetlić podstawowe statystyki opisowe (funkcja `summary()`).

```{r}
summary(mtcars)
```

## Zadanie 5

Kolejne zadanie wymagało zapoznania się z zestawym danych `anscombe` z pakietu `dataset` oraz `fgl` z pakietu `MASS`.

```{r}
anscombe

library(MASS)
fgl
```

Ramka danych `fgl` zawiera informacje dotyczące fragmentow szkła zebranych w trakcie prac kryminalistycznych. Z kolei ramka danych `anscombe` składa się z czterech zbiorów danych, które mają niemal identyczne proste statystyki opisowe, lecz mają różne rozkłady co najlepiej prezentują odpowiednie wykresy

Kolejnym elementem zadania było wykonanie następujących poleceń:

a. Użyć funkcji z rodziny `apply()` do wyznaczenia średnich we wszystkich kolumnach wybranej ramki danych.

```{r}
sapply(anscombe, mean)
```

b. Użyj funkcji `str()` do sprawdzenia, które kolumny są numeryczne, i powtórzyć zad. 1 tylko do tych kolumn.

```{r}
str(anscombe)
```
Wszystkie kolumny są numeryczne, zatem dla każdej z nich możemy policzyć `sd()` oraz `quantile()`.

```{r}
lapply(anscombe, sd, na.rm = TRUE)
lapply(anscombe, quantile, na.rm = TRUE)
```

c. Użyć funkcji z rodziny `apply()` do wyznaczenia mediany we wszystkich kolumnach iloścowych. Dla której zmiennej widzimy największą różnicę między średnią a medianą?

```{r}
apply(anscombe, 2, median)

med_mean <- function(x) {
  roznica <- mean(x) - median(x)
  return(roznica)
}

roznice <- apply(anscombe, 2, med_mean)
roznice
```

d. Użyć funkcji z rodziny `apply()` do obliczenia odchylenia standardowego oraz współczynnika zmienności dla wszystkich kolumn ilościowych.

```{r}
apply(anscombe, 2, sd)

wsp_zmien <- function(x) {
  wsp <- sd(x) * 100 / mean(x)
  return(wsp)
}
apply(anscombe, 2, wsp_zmien)
```

## Zadanie 6

Celem zadania szóstego było zapoznanie się z pakietami `tidyr`, `dplyr` oraz `gapminder`.

```{r}
library(tidyr)
library(dplyr)
library(gapminder)
```

Następnie w oparciu o zestaw danych `gapminder` należało wykonać następujące polecenia: 

a. Proszę zmienić nazwy zmiennych, tj. zmienną year nazwać rok, a zmienną gdpperCap nazwać PKB.

```{r}
gapminder <- gapminder %>% 
             rename(rok = year, PKB = gdpPercap)
gapminder
```

b. Proszę zmienić wartości zmiennej pop tak, aby ludność była przedstawiona w milionach osób.

```{r}
gapminder <- gapminder %>% 
             mutate(pop = pop / 1000000)
gapminder
```

c. Wyświetlić wszystkie kraje afrykańskie, które w roku 1957 miały PKB większe niż 12000$ A czy jesteś w stanie narysować wykres, który pokazuje ile tych krajów było w każdym roku badania?

Na samym początku wyświetlimy wszystkie kraje, o które jesteśmy pytani w poleceniu.

```{r}
kraje_1957 <- gapminder %>% 
              filter(continent == "Africa", rok == 1957, PKB > 12000)
kraje_1957
```

Teraz przechodzimy do przygotowania danych potrzebnych do sporządzenia wykresu.

```{r}
wykres <- gapminder %>% 
          filter(continent == "Africa", PKB > 12000) %>% 
          group_by(rok) %>% 
          summarize(ilosc_krajow = n())
wykres
```

Na samym końcu tworzymy wykres.

```{r}
plot(wykres,
     type = 'p',
     ylab = "Liczba krajów",
     xlab = "Rok",
     main = "Liczba krajów w zależności od roku przeprowadzonego badania")
```

d. Które kraje spoza Afryki w roku 1962 miały PKB mniejsze od 750$?

```{r}
spoza_afryki <- gapminder %>% 
                filter(continent != "Africa", rok == 1962, PKB < 750) %>%
                select(country)
spoza_afryki
```

e. Na przykładzie lat 1952, 1977 i 2002 sprawdzić, ile wynosiła przeciętna długość życia w Polsce. W których krajach obu Ameryk była ona większa? Czy na podstawie tych informacji, możesz spróbować wyciągnąć jakieś wnioski?

Na samym początku sprawdźmy ile wynosi przeciętna długość życia w Polsce w oparciu o podane lata.

```{r}
dl_polska <- gapminder %>% 
             filter(country == "Poland", rok == 1952 | rok == 1977 | rok == 2002) %>%
             group_by(country) %>%
             summarize(srednia_dlugosc_zycia = mean(lifeExp))
dl_polska
```

Jak widać średnia długość wynosi 68,9.

Przechodzimy teraz do przygotowania podobnego zestawu danych dla krajów z Ameryki.

```{r}
dl_ameryki <- gapminder %>% 
              filter(continent == "Americas", rok == 1952 | rok == 1977 | rok == 2002) %>%
              group_by(country) %>%
              summarize(srednia_dlugosc_zycia = mean(lifeExp)) %>%
              print(n = Inf)
```

Na samym końcu wyświetlamy kraje z Ameryk, których średnia długość życia w oparciu o lata 1952, 1977 oraz 2002 jest dłuższa niż w Polsce.

```{r}
roznica_dl <- dl_ameryki %>%
              filter(srednia_dlugosc_zycia > 68.9)
roznica_dl
```

f. Wyznaczyć podstawowe statystyki opisowe dot. wielkości populacji na różnych kontynentach w roku 2007. Pamiętaj o wykorzystaniu funkcji group_by() i summarize().

```{r}
stat_2007 <- gapminder %>% 
             filter(rok == 2007) %>%
             group_by(continent) %>%
             summarize(ŚREDNIA = mean(pop),
                       MEDIANA = median(pop),
                       ODCHYLENIE_SD = sd(pop),
                       MINIMUM = min(pop),
                       MAKSIMUM = max(pop))
stat_2007
```

g. Wśród krajów o PKB niższym od 5000$ (rozważyć dane za rok 1977), wyznaczyć po trzy kraje z Afryki, Europy i Azji, w których spodziewana długość życia jest największa.

```{r}
trzy_kraje <- gapminder %>% 
              filter(rok == 1977, 
                     PKB <  5000, 
                     continent == "Africa" | continent == "Europe" | continent == "Asia") %>%
              group_by(continent) %>%
              top_n(3, lifeExp) %>%
              arrange(continent, desc(lifeExp))
trzy_kraje
```

h. Wyfiltrować dane z roku 1987 dla krajów europejskich. Dodać zmienną system, która będzie przyjmowała trzy wartości: RWPG dla krajów RWPG, UE dla krajów Unii Europejskiej oraz inne dla pozostałych krajów. Następnie wyznaczyć podstawowe statystyki opisowe (średnia, mediana, odchylenie standardowe, Q1 i Q3 ). Czy można wyciągnąć z w/w statystyk jakieś ciekawe wnioski?

W oparciu o dane z internetu tworzymy wektory zawierające informacje o krajach należących w 1987 odpowiednio do UE i RWPG.

```{r}
UE <- c("France", "Germany", "Italy", "Spain", "United Kingdom", "Portugal",
        "Luxembourg", "Netherlands", "Belgium", "Denmark", "Ireland", "Greece")
RWPG <- c("Bulgaria", "Czech Republic", "Poland", "Rumunia", "Hungary")
```

Następnie wyświetlamy dane dodając zmienną `system` przechowującą informację o przynależności kraju do danego związku.

```{r}
trzy_wartosci <- gapminder %>% 
                 filter(rok == 1987, continent == "Europe") %>% 
                 mutate(system = ifelse(country %in% RWPG,
                                        "RWPG",
                                        ifelse(country %in% UE,
                                               "UE",
                                               "inne"))) %>%
                 print(n = Inf)
```

Na samym końcu dołączamy do zestawu danych podstawowe statystyki.

```{r}
statystyki <- trzy_wartosci %>%
                 group_by(system) %>%
                 summarize(srednia = mean(PKB),
                           mediana = median(PKB),
                           odchylenie_standardowe = sd(PKB),
                           Q1 = quantile(PKB, 0.25),
                           Q3 = quantile(PKB, 0.75))
statystyki
```

Na podstawie otrzymanych wyników można stwierdzić, że w roku 1987 w najlepszej sytuacji gospodarczej znajdowały się kraje należące do Unii Europejskiej, ponieważ średnio miały lepsze statystyki dotyczące PKB.

## Zadanie 7

W zadaniu siódmym należało na jednym wykresie liniowym narysować, jak w rozważanych latach zmieniała się oczekiwana długość życia w trzech wybranych krajach.

Na początku przygotowujemy dane dotyczące Polski, Chin oraz Indii.

```{r}
zmiana <- gapminder %>%
          filter(country %in% c("Poland", "India", "China")) %>%
          select(country, rok, lifeExp) %>%
          print(n = Inf)
```

W kolejnej części przy użyciu biblioteki ggplot tworzymy wykres.

```{r}
library(ggplot2)

zmiana %>%
  ggplot(mapping = aes(x = rok, y = lifeExp, 
                           col = country)) +
  geom_line(linewidth = 0.3) + 
  geom_point(size = 3) +
  labs(title = "Zmiana długości życia obywateli państw na przestrzeni lat 1952-2007",
       x = "Rok",
       y = "Długość życia w latach",
       col = "Kraje") +
  theme_bw()
```

## Zadanie 8

Zadanie 8. należało zapoznać się z funkcją `set.seed()`. Jest to funkcja pozwalająca na uzyskanie powtarzających się rezultatów podczas pracy z kodem opartym na losowanych wartościach.

Następnie z wykorzystaniem funkcji `sample()` należało zasymulować rzut kostką sześcienną - rzucić ową kostką 2, 10, 50, 100 i 1000 razy. 

```{r}
set.seed(1)

r2 <- sample(1:6, 2)
r10 <- sample(1:6, 10, TRUE)
r50 <- sample(1:6, 50, TRUE)
r100 <- sample(1:6, 100, TRUE)
r1000 <- sample(1:6, 1000, TRUE)
```

Kolejnym elementem było wykorzystanie funkcji `table()` do tego, by sprawdzić, jakie liczby uzyskano oraz funkcji `mean()`, by wyznaczyć średnią liczbę oczek w doświadczeniu.

```{r}
table(r2)
table(r10)
table(r50)
table(r100)
table(r1000)

mean(r2)
mean(r10)
mean(r50)
mean(r100)
mean(r1000)
```

Druga część zadania skupiła się na symulacji Monte Carlo. Jest to metoda modelowania pewnych procesów poprzez wielokrotne przeprowadzanie losowych prób. 

Powyższą metodę należało wykorzystać w następującym problemie: Dwa zespoły NBA, Chicago Bulls i NY Knicks, rozgrywają serię play-off składającą się z siedmiu meczów. Knicks są lepsi i mają 65% szans na wygranie każdego meczu. Rywalizacja toczy się do czterech zwycięstw. Przeprowadzić 10000 symulacji i sprawdzić jak często NY wygra rywalizację.

```{r}
set.seed(2)

symulacja <- function() {
  wynik <- sample(c("Knicks", "Bulls"), 7, replace = TRUE, prob = c(0.65, 0.35))
  if (sum(wynik == "Knicks") >= 4) {
    return(1)
  } else {
    return(0)
  }
}
wyniki <- replicate(10000, symulacja())

procent_wygranych <- sum(wyniki)/100
cat(procent_wygranych, "%")
```

## Zadanie 9

Zadanie dziewiąte zostało poświęcone dwóm ramkom danych `mammals` z pakietu `MASS`, która zawiera informacje o masie ciała i masie mózgu dla 62 wybranych zwierząt oraz `Animals2` z pakietu `robustbase`. W obu przypadkach nazwy wierszy identyfikują zwierzęta, a celem ćwiczenia jest zbadanie różnic między zwierzętami scharakteryzowanymi w obu zestawach danych.

Na samym początku wczytuję i wyświetlam powyższe zestawy danych.

```{r}
library(MASS)
library(robustbase)

mammals
Animals2
```

Zadanie polega na wykonaniu 3 podpunktów:

a. Funkcja rownames() zwraca wektor nazw wierszy dla ramki danych, a funkcja intersect() wyznacza część wspólną dwóch zestawów, zwracając wektor ich wspólnych elementów. Korzystając z tych funkcji, skonstruować i wyświetlić wektor zwierzaki nazw zwierząt wspólnych dla obu ramek danych. Ile zwierząt zawiera ten zestaw?

```{r}
nazwy_mammals <- rownames(mammals)
nazwy_mammals
nazwy_Animals2 <- rownames(Animals2)
nazwy_Animals2

zwierzaki <- intersect(nazwy_mammals, nazwy_Animals2)
zwierzaki
length(zwierzaki)
```

b. Funkcja setdiff() zwraca wektor elementów zawartych w jednym zbiorze, ale nie w drugim. Prosżę użyć tej funkcji, aby wyświetlić zwierzęta obecne w zestawie mammals, których nie ma w zestawie Animals2.

```{r}
setdiff(nazwy_mammals, nazwy_Animals2)
```

c. Użyć funkcji setdiff(), aby wyświetlić zwierzęta obecne w Animals2, które nie występują w zestawie mammals.

```{r}
setdiff(nazwy_Animals2, nazwy_mammals)
```

## Zadanie 10

Ostatnie zadanie polega na wykonaniu kilku poleceń dotyczących poszczególnych rozkładów.

a. Użyć funkcji qnorm() by wyznaczyć 5% i 95% kwantyl dla rozkładu N(0,1).

```{r}
qnorm(c(0.05,0.95), 0, 1)
```

b. Użyć funkcji qt(), by wyznaczyć 5% i 95% kwantyl dla rozkładu t-Studenta.

```{r}
qt(c(0.05,0.95), 1)
```

c. Założyć, że liczba stopni swobody (parametr tego rozkładu) wynosi odpowiednio 1, 5, 10, 30, 50 i 1000. Jak uważasz, co ciekawego pokazują te przedziały?

```{r}
qt(c(0.05,0.95), 1)
qt(c(0.05,0.95), 5)
qt(c(0.05,0.95), 10)
qt(c(0.05,0.95), 30)
qt(c(0.05,0.95), 50)
qt(c(0.05,0.95), 1000)
```

Na podstawie powyższych wyników możemy powiedzieć, że im większa ilość stopni swobody tym bardziej rozkład t-studenta jest zbliżony do rozkładu normalnego 